ACORDAO-COMPLETO-2538388

ACÓRDÃO 2156/2023 ATA 7/2023 - PRIMEIRA CÂMARA

VISTOS, relatados e discutidos estes autos de tomada de contas especial constituída em cumprimento ao Acórdão 1511/2015-TCU-Primeira Câmara, com vistas a apurar irregularidades atinentes a pregão eletrônico conduzido pelo Hospital Universitário da Fundação Universidade Federal de Mato Grosso do Sul,
ACORDAM os Ministros do Tribunal de Contas da União, reunidos em sessão da 1ª Câmara, ante as razões expostas pelo Relator, em:
9.1. considerar revéis os responsáveis José Carlos Dorsa Vieira Pontes (espólio) , Amplimed Distribuidora e Exportadora de Produtos Hospitalares Ltda. e Plastmed Ltda., para todos os efeitos, dando-se prosseguimento ao processo, com fulcro no art. 12, § 3º, da Lei 8.443/1992;
9.2. acatar as razões de justificativa de Pedro Alcântara Soares Morel e Magno da Fonseca Cação;
9.3. acatar as alegações de defesa de Pedro Alcântara Soares Morel, Artemísia Mesquita de Almeida, Zeila de Araújo Sobreira e Mateus Moreira de Oliveira;
9.4. julgar, nos termos dos arts. 1º, inciso I, e 16, inciso II, da Lei 8.443/1992, regulares com ressalva as contas de Pedro Alcântara Soares Morel, Artemísia Mesquita de Almeida, Zeila de Araújo Sobreira e Mateus Moreira de Oliveira, dando-lhes quitação;
9.5. rejeitar as alegações de defesa apresentadas por Magno da Fonseca Cação;
9.6. julgar, nos termos dos arts. 1º, inciso I, e 16, inciso III, alínea "c", da Lei 8.443/1992 c/c os arts. 19 e 23, inciso III, da mesma lei, irregulares as contas dos responsáveis adiante qualificados, condenando-os, solidariamente, ao pagamento das importâncias a seguir especificadas, atualizadas monetariamente e acrescidas dos juros de mora, calculados a partir das datas discriminadas até a data da efetiva quitação do débito, descontando-se os valores restituídos, fixando-lhes o prazo de 15 (quinze) dias, para que comprovem, perante o Tribunal, o recolhimento das referidas quantias aos cofres da Empresa Brasileira de Serviços Hospitalares, nos termos do art. 23, inciso III, alínea "a", da citada lei c/c o art. 214, inciso III, alínea "a", do RI/TCU:
9.6.1. débitos/responsáveis solidários: José Carlos Dorsa Vieira Pontes (espólio) , Magno da Fonseca Cação e Plastmed Ltda.:
	Data
	Valor Histórico (R$) 
	Débito/Crédito

	30/8/2012
	24.523,00
	Débito

	10/4/2013
	24.523,00
	Débito

	05/09/2018
	1.924,73
	Crédito

	08/10/2018
	1.922,86
	Crédito

	05/11/2018
	1.932,36
	Crédito

	05/12/2018
	1.932,36
	Crédito

	04/01/2019
	1.941,60
	Crédito

	05/02/2019
	1.940,25
	Crédito

	08/03/2019
	1.946,67
	Crédito

	05/04/2019
	1.955,33
	Crédito

	03/05/2019
	1.970,52
	Crédito

	05/06/2019
	1.982,17
	Crédito

	05/07/2019
	1.984,85
	Crédito

	05/08/2019
	1.985,05
	Crédito

	05/09/2019
	1.988,82
	Crédito

	04/10/2019
	1.991,01
	Crédito

	05/11/2019
	1.990,22
	Crédito

	05/12/2019
	1.992,21
	Crédito

	07/01/2020
	2.003,20
	Crédito

	05/02/2020
	2.027,45
	Crédito

	05/03/2020
	2.031,94
	Crédito

	03/04/2020
	2.037,32
	Crédito

	05/06/2020
	1.733,49
	Crédito

	17/07/2020
	1.726,41
	Crédito

	28/08/2020
	1.731,24
	Crédito

	15/09/2020
	1.737,99
	Crédito

	26/11/2020
	1.929,06
	Crédito

	10/03/2021
	1.768,44
	Crédito

	08/07/2021
	1.817,12
	Crédito

	02/08/2021
	2.476,62
	Crédito

9.6.2. débitos/responsáveis solidários: José Carlos Dorsa Vieira Pontes (espólio) , Magno da Fonseca Cação e Amplimed Distribuidora e Exportadora de Produtos Hospitalares Ltda.:
	Data
	Valor Histórico (R$) 
	Débito/Crédito

	9/5/2012
	559.163,67
	Débito

	30/5/2012
	43.050,00
	Débito

	5/10/2012
	62.075,00
	Débito

9.7. aplicar, individualmente, a Magno da Fonseca Cação e à Amplimed Distribuidora e Exportadora de Produtos Hospitalares Ltda. a multa prevista no art. 57 da Lei 8.443/1992 c/c o art. 267 do RI/TCU, no valor de R$ 150.000,00 (cento e cinquenta mil reais) , fixando-lhes o prazo de 15 (quinze) dias, a contar da notificação, para que comprovem, perante o Tribunal (art. 214, III, alínea "a", do RI/TCU) , o recolhimento da dívida aos cofres do Tesouro Nacional, atualizada monetariamente desde a data do acórdão proferido por este Tribunal até a data do efetivo recolhimento, se paga após o vencimento, na forma da legislação em vigor;
9.8. aplicar à Plastmed Ltda. a multa prevista no art. 57 da Lei 8.443/1992 c/c o art. 267 do RI/TCU, no valor de R$ 10.000,00 (dez mil reais) , fixando-lhe o prazo de 15 (quinze) dias, a contar da notificação, para que comprove, perante o Tribunal (art. 214, III, alínea "a", do RI/TCU) , o recolhimento da dívida aos cofres do Tesouro Nacional, atualizada monetariamente desde a data do acórdão proferido por este Tribunal até a do efetivo recolhimento, se paga após o vencimento, na forma da legislação em vigor;
9.9. autorizar, desde logo, a cobrança judicial das dívidas, caso não atendidas as notificações, na forma do disposto no art. 28, inciso II, da Lei 8.443/1992;
9.10. autorizar também, desde logo, se requerido, com fundamento no art. 26 da Lei 8.443/1992 c/c o art. 217, §§ 1º e 2º, do RI/TCU, o parcelamento das dívidas em até 36 prestações, incidindo, sobre cada uma delas, corrigida monetariamente, os correspondentes acréscimos legais, fixando-lhes o prazo de 15 (quinze) dias, a contar do recebimento da notificação, para comprovarem, perante o Tribunal, o recolhimento da primeira parcela, e de 30 (trinta) dias, a contar da anterior, o recolhimento das demais, devendo incidir, sobre cada valor mensal, atualizado monetariamente, os juros de mora devidos, no caso do débito, na forma prevista na legislação em vigor, alertando os responsáveis de que a falta de comprovação do recolhimento de qualquer parcela importará o vencimento antecipado do saldo devedor, nos termos do § 2º do art. 217 do RI;
9.11. informar o conteúdo desta deliberação à Procuradoria da República no Mato Grosso do Sul e à Fundação Universidade Federal de Mato Grosso do Sul.

Tomada de contas especial instaurada para apuração de sobrepreço em contratações decorrentes de pregão eletrônico conduzido pela Fundação Universidade Federal do Mato Grosso do Sul.

Primeira Câmara

3. Responsáveis: Artemísia Mesquita de Almeida (XXX.437.633-XX); Cuore Distribuidora de Produtos Hospitalares Ltda. - nome atual Amplimed Distribuidora e Exportadora de Produtos Hospitalares Ltda. (08.412.584/0001-14); José Carlos Dorsa Vieira Pontes (XXX.454.421-XX); Magno da Fonseca Cação (XXX.757.561-XX); Mateus Moreira de Oliveira (XXX.752.591-XX); Pedro Alcântara Soares Morel (XXX.820.251-XX); Plastmed Ltda. (21.114.947/0001-01); Zeila de Araújo Sobreira (XXX.366.281-XX).
3.1. Interessados: Empresa Brasileira de Serviços Hospitalares - Ebserh Filial UFMS/Campo Grande/MS (15.126.437/0018-91); antiga Secretaria do TCU no Estado de Mato Grosso do Sul (00.414.607/0022-42).

13.1. Ministros presentes: Jorge Oliveira (na Presidência), Benjamin Zymler e Jhonatan de Jesus (Relator).
13.2. Ministro-Substituto convocado: Augusto Sherman Cavalcanti.
13.3. Ministro-Substituto presente: Weder de Oliveira.

JHONATAN DE JESUS

Por registrar as principais ocorrências havidas no andamento do processo até o momento, resumindo os fundamentos das peças acostadas aos autos, adoto como relatório, com os ajustes necessários, a instrução da secretaria responsável pela análise da demanda (peça 152) , que contou com a anuência do corpo diretivo da unidade (peças 153-154) : 
"INTRODUÇÃO
1. Cuidam os autos de Tomada de Contas Especial - TCE instaurada por determinação desta Corte de Contas, por intermédio do item 9.2.2 do Acórdão 1511/2015-TCU-Primeira Câmara, prolatado no âmbito do TC-Processo 013.483/2014-5 (Representação) .
HISTÓRICO	
2. O Acórdão 1511/2015-TCU-Primeira Câmara, prolatado no âmbito do TC-Processo 013.483/2014-5 (Representação) , em seu item 9.2 e 9.2.2, assim dispõe (peça 1) :
'9.2. determinar à Secex/MS:
 (...) 
9.2.2. a autuação de um apartado de tomada de contas especial, com fulcro no art. 47 da Lei 8.443/92 c/c o art. 252 do RI/TCU, na forma prevista no art. 41 da Resolução TCU 259/2014, seguindo, para tanto, as orientações contidas nos itens 18-19 da instrução técnica reproduzida no relatório desta deliberação, inclusive, no que diz respeito à adoção de medidas preliminares com vistas ao saneamento dos autos.'
3.  A instrução Técnica referida no decisum (peça 4. p. 2-3) relaciona as irregularidades apontadas pela Controladoria-Geral da União, relativas ao Processo Administrativo NHU/FUFMS 23104.051612/2011-69/Pregão Eletrônico 228/2011, a saber:
a) Restrição ao caráter competitivo, com a realização de julgamento por lote, ao invés de por itens;
b) Sobrepreço resultante de reavaliação indevida da estimativa de preços para contratação;
c) Ausência de formalização de contrato para fornecimento dos materiais;
d) Prejuízo efetivo ao erário de R$ 713.334,67, resultando do pagamento por produtos com sobrepreço.
4. Naquela assentada, foram feitas as seguintes considerações (peça 4, p. 3) :
'As irregularidades elencadas nos itens 'a', 'b' e 'c' acima noticiam ocorrências que, a princípio, dariam ensejo a autuação de processo apartado de representação, com fulcro no art. 237, inciso VI, do RI/TCU. Nada obstante, estão diretamente relacionadas com a irregularidade apontada no item 'd' acima, razão pela qual devem ser tratadas em conjunto com referida irregularidade, em processo apartado de tomada de contas especial, mediante reprodução por cópia dos seguintes documentos deste processo.'
5. Dessa forma, como mencionado no exame técnico realizado no âmbito da instrução à peça 27, os presentes autos de Tomada de Contas Especial tratam das irregularidades apontadas pela Controladoria-Geral da União relativas ao Processo Administrativo NHU/FUFMS 23104.051612/2011-69/Pregão Eletrônico 228/2011, constantes no parágrafo 3.
6. Foi abordado, inicialmente, sobre a juntada aos autos da Certidão de Óbito de José Carlos Dorsa Vieira Pontes  (peça 21) , ex-Diretor-Geral do NHU/FUFMS, um dos responsáveis nos presentes autos, de forma a impedir a realização de Audiência, ante o seu caráter personalíssimo (vide Acórdão 2481/2009-TCU-Plenário) . Em decorrência desse fato, diante da diligência realizada à 6ª Vara de Família e sucessões da comarca de Campo Grande/MS, no intuito de obter informação acerca do inventariante do espólio do gestor falecido mencionado ou sobre eventuais herdeiros no caso de a partilha já ter sido realizada, foi informada a existência de processo de inventário 0807179-12.2018.8.12.0001 e o nome do respectivo inventariante, qual seja, Henrique Budib Dorsa Pontes (XXX.416.761-XX) - peça 26.
7. Assim, a citação do espólio foi considerada cabível, consoante entendimento jurisprudencial já consolidado (vide Acórdão 4384/2014-TCU-Primeira Câmara, Acórdão 3879/2017-TCU-Primeira Câmara, Acórdão 6542/2012-TCU-Segunda Câmara e Acórdão 1414/2014-TCU-Primeira Câmara, relatados, respectivamente, pelos Ministros Walton Alencar Rodrigues, Augusto Sherman Cavalcanti, José Jorge e Weder de Oliveira) .
8. O exame técnico foi feito de acordo com as irregularidades constatadas pela CGU, chegando-se à seguinte conclusão (peça 27, p. 11) :
'11. Dessa forma, cabe ouvir em audiência os responsáveis: Magno de Fonseca Cação, ex-Chefe da Seção de Órteses e Próteses, responsável pela elaboração do Termo de Referência do Pregão 228/2011 e Pedro Alcântara Soares Morel - Presidente da Comissão Permanente de Licitação NHU/FUFMS, responsável pela elaboração do Edital do Pregão Eletrônico 228/2011, acerca da restrição do caráter competitivo no âmbito do Pregão Eletrônico 228/2011, em afronta ao disposto nos arts. 15, inciso IV, e 23, § 1°, da Lei 8.666/93. Deixa-se de ouvir o responsável José Carlos Dorsa Vieira Pontes, ex-Diretor-Geral do NHU/FUFMS, em razão de seu falecimento em 11/3/2018 (peça 21) .
12. Considerando a regularidade formal do presente processo de tomada de contas especial, no qual se constatou a existência de ilícito administrativo com ocorrência de dano ao erário federal, necessária se faz a citação dos responsáveis solidários elencados no item 10.11, conjuntamente com as empresas beneficiadas.
13. O exame da ocorrência descrita na seção 'Exame Técnico' permitiu, na forma dos arts. 10, § 1º, e 12, incisos I e II, da Lei 8.443/1992 c/c o art. 202, incisos I e II, do RI/TCU, definir a responsabilidade solidária dos mesmos bem como apurar adequadamente o débito a eles atribuídos. Propõe-se, por conseguinte, que se promova a citação dos responsáveis.'
9. Com isso, a proposta de encaminhamento seguiu da seguinte forma (peça 27, p. 11-18) :
'14. Diante do exposto, submetem-se os autos à consideração superior, propondo:
14.1. a realização de audiência, nos termos do art. 12, III, da Lei 8.443/92 c/c o art. 202, III, do RI/TCU, dos responsáveis abaixo indicados:
14.1.1. Magno da Fonseca Cação (XXX.757.561-XX) , Chefe da Seção de Órteses e Próteses à época dos fatos:
Irregularidade: adoção como critério de julgamento das propostas da modalidade 'menor preço global por lote' em vez da adjudicação 'por item', procedimento esse que restringe a competitividade do certame, e, por conseguinte, infringe os arts. 15, inciso IV, e 23, § 1º, ambos da Lei 8.666/93, bem como a Súmula 247 da jurisprudência do TCU.
Conduta: elaborar o Termo de Referência que deu suporte ao Edital do Pregão Eletrônico 228/2011.
Nexo de Causalidade: a elaboração do Termo de Referência que deu suporte ao Pregão Eletrônico 228/2011, estabelecendo como critério de julgamento das propostas a modalidade menor preço global por lote, ensejou a restrição do caráter competitivo do certame.
Culpabilidade: é razoável exigir do responsável conduta diversa da que adotou, considerando as circunstâncias que o cercava e o cargo que ocupava à época.
14.1.2. Pedro Alcântara Soares Morel (XXX.820.251-XX) , Presidente da Comissão Permanente de Licitação à época dos fatos:
Irregularidade: adoção como critério de julgamento das propostas da modalidade 'menor preço global por lote' em vez da adjudicação 'por item', procedimento esse que restringe a competitividade do certame, e, por conseguinte, infringe os arts. 15, inciso IV, e 23, § 1º, ambos da Lei 8.666/93, bem como a Súmula 247 da jurisprudência do TCU.
Conduta: elaborar o Edital do Pregão Eletrônico 228/2011 estabelecendo como critério de julgamento das propostas a modalidade menor preço global por lote.
Nexo de Causalidade: a elaboração do Edital do Pregão Eletrônico 228/2011, estabelecendo como critério de julgamento das propostas a modalidade menor preço global por lote, ensejou a restrição do caráter competitivo do certame.
Culpabilidade: é razoável exigir do responsável conduta diversa daquela que adotou, considerando as circunstâncias que o cercava e o cargo que ocupava à época.
15. a citação solidária, nos termos dos arts. 10, § 1º, e 12, incisos I e II, da Lei 8.443/1992 c/c o art. 202, incisos I e II, do RI/TCU, dos responsáveis abaixo arrolados pelos valores dos débitos indicados, para, no prazo de 15 dias, contados a partir da ciência da citação, apresentarem alegações de defesa ou recolherem aos cofres da Empresa Brasileira de Serviços Hospitalares - EBSERH a quantia devida, atualizada monetariamente até o efetivo recolhimento, abatendo-se na oportunidade a quantia eventualmente ressarcida, nos termos da legislação vigente:
Débitos/Responsáveis Solidários-Pessoa Física e Empresa Plastmed Ltda.:
	Ordem Bancária (OB) 
	Data
	Débito/Valor Histórico¹ (R$) 

	2012OB801442
	30/8/2012
	24.523,00

	2013OB800562
	10/4/2013
	24.523,00

	Total
	49.046,00

¹ - Diferenças de preços entre os Termos de Referência, datados em 26/10/2011 e 13/12/2011, dos produtos efetivamente adquiridos relativos ao Pregão eletrônico 228/2011 e Ata de Registro de Preços 18/2012.
2012OB801442, de 30/8/2012
	Item
	Especificação
	Qtde. Empenhada e Paga
	Valor Total Pago
	Prejuízo por Item
	Prejuízo Total Apurado

	1
	Fio guia 0,035' de 150 cm, 180 cm e 260 cm, com corpo constituído de aço inoxidável 304 ou superior, porção externa composta de revestimento com polímero fluorinado e/ou teflonado, ponta distal radiopaca, em J.
	50
	12.500,00
	82,81
	4.140,50

	2
	Fio guia alma em aço teflonado 0,0035 de 180 e 260
	50
	12.500,00
	117,5
	5.875,00

	4
	Fio guia 0,035' hidrofílica de 150 cm com ponta em J,
180 cm ponta em J, 260 cm ponta em J, 260 cm ponta reta, com corpo constituído de PVC, porção externa composta de revestimento hidrofílico, ponta distal radiopaca, núcleo fico revestida com PTFE estéril.
	50
	25.000,00
	290,15
	14.507,50

	PREJUÍZO TOTAL
	24.523,00

	Item
	Especificação
	Qtde. Empenhada e Paga
	Valores
Pagos
	Prejuízo por ITEM
	Prejuízo
Apurado

	1
	Fio guia 0,035' de 150 cm, 180 cm e 260 cm, com corpo constituído de aço inoxidável 304 ou superior, porção externa composta de revestimento com polímero fluorinado e/ou teflonado, ponta distal radiopaca, em J.
	50
	12.500,00
	82,81
	4.140,50

	2
	Fio guia alma em aço teflonado 0,0035 de 180 e 260
	50
	12.500,00
	117,5
	5.875,00

	4
	Fio guia 0,035' hidrofílica de 150 cm com ponta em J,
180 cm ponta em J, 260 cm ponta em J, 260 cm ponta reta, com corpo constituído de PVC, porção externa composta de revestimento hidrofílico, ponta distal radiopaca, núcleo fico, revestida com PTFE estéril.
	50
	25.000,00
	290,15
	14.507,50

	PREJUÍZO TOTAL
	24.523,00

 2013OB800562, de 10/4/2013
Débitos/Responsáveis Solidários-Pessoa Física e Empresa Cuore Distribuidora de Produtos Hospitalares Ltda.
	CUORE DISTRIBUIDORA DE PRODUTOS HOSPITALARES LTDA.

	Ordem Bancária (OB) 
	Data
	Débito/Valor Histórico¹ (R$) 

	2012OB800698
	9/5/2012
	559.163,67

	2012OB800813
	30/5/2012
	43.050,00

	2012OB801691
	5/10/2012
	62.075,00

	Total
	664.288,67

¹ - Diferenças de preços entre os Termos de Referência, datados em 26/10/2011 e 13/12/2011, dos produtos efetivamente adquiridos relativos ao Pregão eletrônico 228/2011 e Ata de Registro de Preços 18/2012.
2012OB800698, de 9/5/2012
	Item
	Especificação
	Qtde. Empenhada e Paga
	Valor
Total Pago
	Prejuízo por Item
	Prejuízo Total Apurado

	5
	Cateter diagnóstico para coronariografia 5F X 100 mm, curva para acesso braquial/radial TIG 4,0 cm, com lúmen aproximadamente 0,047', dupla malha metálica, em material atóxico, apirogênico, radiopaco, descartável. Esterilizado em óxido de etileno.
	12
	3.000,00
	121,07
	1.452,84

	7
	Cateter diagnóstico com cobertura hidrofílica M-Coat
5F X 100 mm, curva SIMMONS 2, dupla malha metálica, em material atóxico, apirogênico, radiopaco, descartável. Esterilizado em óxido de etileno.
	4
	2.000,00
	413,73
	1.654,92

	8
	Cateter diagnóstico com cobertura hidrofílica M-Coat
5F X 100 mm, curva SIMMONS 3, dupla malha metálica, em material atóxico, apirogênico, radiopaco, descartável. Esterilizado em óxido de etileno.
	5
	1.250,00
	163,73
	818,65

	10
	Cateter diagnóstico com cobertura hidrofílica M-Coat
5F X 100 mm, curva COBRA 1, dupla malha metálica, em material atóxico, apirogênico, radiopaco, descartável. Esterilizado em óxido de etileno.
	6
	3.000,00
	413,73
	2.482,38

	11
	Cateter diagnóstico com cobertura hidrofílica M-Coat
5F X 100 mm, curva COBRA 2, dupla malha metálica, em material atóxico, apirogênico, radiopaco, descartável. Esterilizado em óxido de etileno.
	6
	3.000,00
	413,73
	2.482,38

	14
	Fio Guia para Oclusão Total Crônica (OTC) , medindo
0,014' X 180 cm, constituído de um núcleo de 'NITINOL' em corpo único distribuídos em 40 cm distais recobertos por uma jaqueta de Poluiretano com revestimento hidrofílico e com um marcador radiopaco de aproximadamente 2 cm em ouro e 140 cm proximais recobertos por silicone.
	20
	19.000,00
	727,50
	14.550,00

	15
	Microcatéter Guia para Recanalização de OTC (Oclusões Totais Crônicas) , altamente calcificadas ou estenosadas em vasos tortuosos, com revestimento hidrofílico, ponta cônica de com diâmetros distal/proximal 1,8Fr/2,6Fr, camada interna de PTFE, e diâmetro do corpo distal/proximal de 0,018'/0,021'.
	13
	54.600,00
	2.942,50
	38.252,50

	16
	Bainha Guia 6F X 45 cm, com revestimento interno de PTFE, e externo com cobertura hidrofílica distante do centro, anel marcador radiopaca e ponta flexível, corpo constituído de filamento de nylon e aço inoxidável, lúmen interno de 0,087', curvas HASTE HOCKEY, RDC, LIMA, RETA e MULTIUSO com Válvula Hemostática Cross Cut.
	4
	11.200,00
	970,00
	3.880,00

	17
	Bainha Guia 6F X 90 cm, com revestimento interno de PTFE, e externo com cobertura hidrofílica distante do centro, anel marcador radiopaca e ponta flexível, corpo constituído de filamento de nylon e aço inoxidável, lúmen interno de 0,087', curvas RETA e MULTIUSO.
	3
	11.400,00
	1.970,00
	5.910,00

	18
	Bainha Guia 6F X 45 cm, com revestimento interno de PTFE, e externo com cobertura hidrofílica distante do centro, anel marcador radiopaca e ponta flexível, corpo constituído de filamento de nylon e aço inoxidável, lúmen interno de 0,100', curvas HASTE HOCKEY, RDC, LIMA, RETA e MULTIUSO com Válvula Hemostática Cross Cut.
	2
	5.600,00
	970,00
	1.940,00

	19
	Bainha Guia 6F X 90 cm, com revestimento interno de PTFE, e externo com cobertura hidrofílica distante do centro, anel marcador radiopaca e ponta flexível, corpo constituído de filamento de nylon e aço inoxidável, lúmen interno de 0,100', curvas RETA e MULTIUSO.
	6
	22.800,00
	1.970,00
	11.820,00

	20
	Microcatéter de 2,4 Fr. De 110 cm a 130 cm, com diâmetro interno de 0,57 mm/0,022', diâmetro externo distal/proximal 2,4Fr/2,9Fr, tendo o cateter formados por três camadas: interna PTFE, intermediária tungstênio e externa com revestimento hidrofílico M Coat com marcador radiopaco distal em platina e ponta moldável. Compatível com fio guia 0,018'.
	1
	3.800,00
	2.220,00
	2.220,00

	21
	Microcatéter de 2,7 Fr. de110 cm a 130 cm, com diâmetro interno de 0,65 mm/0,025', diâmetro externo distal/proximal 2,4Fr/2,9Fr, tendo o cateter formados por três camadas: interna PTFE, intermediária tungstênio e externa com revestimento hidrofílico M Coat com marcador radiopaco distal em platina e ponta moldável. Tipo coaxial, acompanhado de micro-guia
0,021' com núcleo em liga metálica super elástica, expiral em ouro, revestimento de poliuretano radiopaco mesclado com tungstênio e revestimento hidrofílico.
	20
	86.000,00
	2.720,00
	54.400,00

	22
	Microcatéter de 2,8 Fr. De 110 cm a 130 cm, com diâmetro interno de 0,70 mm/0,027', diâmetro externo distal/proximal 2,8Fr/3,0Fr, tendo o cateter formados por três camadas: interna PTFE, intermediária tungstênio e externa com revestimento hidrofílico M Coat com marcador radiopaco distal em platina e ponta moldável. Tipo coaxial, acompanhado de micro-guia
0,021' com núcleo em liga metálica super elástica e ponta 70% moldável, composta de liga super elástica, expiral em ouro, revestimento de poliuretano radiopaco mesclado com tungstênio e revestimento hidrofílico.
	20
	86.000,00
	2.700,00
	54.000,00

	23
	Microesferas para embolização produzidas a partir de álcool polivinílico, revestidas de hidrogel, biocompatíveis, hidrofílicas, não reabsorvíeis, tamanhos calibrados com precisão, envasadas em seringas de 20 ml preenchidas com 2 ml de partículas medindo de 100-300 micras.
	9
	34.200,00
	1.250,00
	11.250,00

	24
	Microesferas para embolização produzidas a partir de álcool polivinílico, revestidas de hidrogel, biocompatíveis, hidrofílicas, não reabsorvíeis, tamanhos calibrados com precisão, envasadas em seringas de 20 ml preenchidas com 2 ml de partículas medindo de 300-500 micras.
	5
	19.000,00
	1.250,00
	6.250,00

	25
	Microesferas para embolização produzidas a partir de álcool polivinílico, revestidas de hidrogel, biocompatíveis, hidrofílicas, não reabsorvíeis, tamanhos calibrados com precisão, envasadas em seringas de 20 ml preenchidas com 2 ml de partículas medindo de 500-700 micras.
	1
	3.800,00
	1.250,00
	1.250,00

	31
	Hidrocoil destacável para embolização periférica, com o corpo em platina e revestimento em hidrogel biologicamente inerte e com expansão controlada de aproximadamente 4 vezes do tamanho inicial em 20 minutos, com sistema de liberação seguro que permita o reposicionamento do Hidrocoil e seja feito através de um destacador elétrico descartável com tempo de destacamento menor que um segundo e indicador de liberação. Com diâmetros do fio dos Coils de 0,018' e
0,035', diâmetro dos loops de 3 mm, 4 mm, 6 mm, 8 mm, 10 mm, 12 mm, 15 mm e 20 mm e comprimentos de 5 cm, 10 cm, 15 cm, 20 cm e 30 cm.
	17
	229.500,00
	7.250,00
	123.250,00

	32
	Hidrocoil deslocavel (liberação livre) para embolização periférica, com o corpo em platina e revestimento em hidrogel biologicamente inerte e com expansão controlada de aproximadamente 4 vezes do tamanho inicial em 20 minutos, com sistema de liberação livre, com diâmetros do fio dos Coils de 0,018' e 0,035', diâmetro dos loops de 2 mm, 3 mm, 4 mm, 5 mm, 6 mm, 8 mm, 10 mm, 15 mm e comprimentos de 2 cm, 4 cm, 6 cm, 10 cm e 14 cm.
	10
	96.000,00
	3.350,00
	33.500,00

	33
	Hidrocoil destacável para embolização periférica, com o corpo em platina, e sistema de liberação seguro que permita o reposionamento do Coil feito através de um destacador elétrico descartável com tempo de destacamento menor que um segundo e indicador de liberação. Com diâmetros do fio das molas de 0,035', diâmetro dos loops de 8 mm, 10 mm, 14 mm, e 20 mm e comprimentos de 20 cm, 26 cm, 34 cm e 50 cm.
	15
	202.500,00
	12.520,00
	187.800,00

	34
	Sistema de destacamento elétrico descartável para coils e hidrocoils com indicador de ativação do mecanismo de desprendimento feito através de um LED.
	10
	63.000,00
	0
	0,00

	PREJUÍZO TOTAL
	559.163,67

. 2012OB800813, de 30/5/2012
	Item
	Especificação
	Quantidade Empenhada e Paga
	Valores
Pagos
	Prejuízo por Item
	Prejuízo
Apurado

	24
	Microesferas para embolização produzidas a partir de álcool polivinílico, revestidas de hidrogel, biocompatíveis, hidrofílicas, não reabsorvíeis, tamanhos calibrados com precisão, envasadas em seringas de 20 ml preenchidas com 2 ml de partículas medindo de 500-700 micras.
	5
	19.000,00
	1.250,00
	6.250,00

	25
	Microesferas para embolização produzidas a partir de álcool polivinílico, revestidas de hidrogel, biocompatíveis, hidrofílicas, não reabsorvíeis, tamanhos calibrados com precisão, envasadas em seringas de 20 ml preenchidas com 2 ml de partículas medindo de 500-700 micras.
	1
	3.800,00
	1.250,00
	1.250,00

	28
	Microesferas para embolização produzidas a partir de álcool polivinílico, revestidas de hidrogel, biocompatíveis, hidrofílicas, não reabsorvíeis, tamanhos calibrados com precisão, envasadas em seringas de 20 ml preenchidas com 2 ml de partículas medindo de 700-900 micras.
	5
	73.500,00
	5.925,00
	29.625,00

	29
	Microesferas para quimioembolização produzidas a partir de álcool polivinílico, revestidas de hidrogel, biocompatíveis, hidrofílicas, absorvíeis, capazes de carregar medicamentos quimioterápicos e liberá-los de forma constante e localizada em até 14 dias, dessa forma não contaminando a circulação sistêmica, tamanhos rigorosamente calibrados, envasadas em frascos de 4 ml preenchidas com 2 ml de partículas medindo de 100-300 micras e solução salina.
	1
	14.700,00
	5.925,00
	5.925,00

	PREJUÍZO TOTAL
	43.050,00

. 2012OB801691, de 5/10/2012
	Especificação
	Quantidade empenhada e Paga
	Valores
Pagos
	Prejuízo por
Item
	Prejuízo
Apurado

	Microesferas para embolização produzidas a partir de álcool polivinílico, revestidas de hidrogel, biocompatíveis, hidrofílicas, não reabsorvíeis, tamanhos calibrados com precisão, envasadas em seringas de 20 ml preenchidas com 2 ml de partículas medindo de 500-700 micras.
	4
	15.200,00
	1.250,00
	5.000,00

	Microesferas para embolização produzidas a partir de álcool polivinílico, revestidas de hidrogel, biocompatíveis, hidrofílicas, não reabsorvíeis, tamanhos calibrados com precisão, envasadas em seringas de 20 ml preenchidas com 2 ml de partículas medindo de 700-900 micras.
	3
	11.400,00
	1.250,00
	3.750,00

	Microesferas para quimioembolização produzidas a partir de álcool polivinílico, revestidas de hidrogel, biocompatíveis, hidrofílicas, absorvíeis, capazes de carregar medicamentos quimioterápicos e liberá-los de forma constante e localizada em até 14 dias, dessa forma não contaminando a circulação sistêmica, tamanhos rigorosamente calibrados, envasadas em frascos de 4 ml preenchidas com 2 ml de partículas medindo de 100-300 micras e solução salina.
	9
	132.300,00
	5.925,00
	5.3325,00

	PREJUÍZO TOTAL
	62.075,00

15.1. Responsáveis solidários:
15.1.1. Espólio de José Carlos Dorsa Vieira Pontes, na pessoa do inventariante (Sr. Henrique Budib Dorsa Pontes - CPF XXX.416.761-XX) :
Irregularidade: aquisição de produtos médico-hospitalares com sobrepreço no âmbito do Pregão Eletrônico 228/2011 (Ata de Registro de Preços 18/2012) , situação essa que infringe os arts. 9º da Lei 10.520/2002 c/c o art. 43, inciso IV, da Lei 8.666/93.
Conduta: solicitar a suspensão do Pregão 228/2011 com o objetivo de atualizar o valor estimado pela Administração para a aquisição de produtos médico-hospitalares sem apresentar justificativa plausível para a prática de tal ato, bem como aprovar o termo de referência ajustado inerente ao citado certame datado de 13/12/2011 (peça 15, p. 166 e 192-199) 
Nexo de Causalidade: ao solicitar a suspensão do Pregão 228/2001 sem justificativa plausível e aprovar o termo de referência ajustado, o então Diretor-Geral do NHU/FUFMS, José Carlos Dorsa Vieira Pontes, concorreu para a ocorrência do prejuízo apurado no presente processo.
Culpabilidade: é razoável exigir do responsável conduta diversa daquela que adotou, considerando as circunstâncias que o cercava e o cargo que ocupava à época.
15.1.2. Pedro Alcântara Soares Morel (XXX.820.251-XX) 
Irregularidade: aquisição de produtos médico-hospitalares com sobrepreço no âmbito do Pregão Eletrônico 228/2011 (Ata de Registro de Preços 18/2012) , situação essa que infringe os arts. 9º da Lei 10.520/2002 c/c o art. 43, inciso IV, da Lei 8.666/93.
Conduta: encaminhar à Divisão de Compras - Dico/NHU/FUFMS o Processo 23.104.051612/2011-69 para atualizar o valor estimado no bojo do Pregão 228/2011.
Nexo de Causalidade: ao determinar o encaminhamento do Processo 23.104.051612/2011-69 à Divisão de Compras - Dico/NHU/FUFMS, o Presidente da Comissão Permanente de Licitação concorreu para a ocorrência do prejuízo apurado no presente processo.
Culpabilidade: é razoável exigir do responsável conduta diversa daquela que adotou, considerando as circunstâncias que o cercava e o cargo que ocupava à época.
15.1.3. Magno da Fonseca Cação (XXX.757.561-XX) 
Irregularidade: aquisição de produtos médico-hospitalares com sobrepreço no âmbito do Pregão Eletrônico 228/2011 (Ata de Registro de Preços 18/2012) , situação essa que infringe os arts. 9º da Lei 10.520/2002 c/c o art. 43, inciso IV, da Lei 8.666/93.
Conduta: assinar, em 13/12/2011, o termo de referência ajustado referente ao Pregão 228/2011.
Nexo de Causalidade: ao assinar o termo de referência ajustado referente ao Pregão 228/2011, o Chefe da Seção de Órtese e Prótese concorreu para a ocorrência do prejuízo apurado no presente processo.
Culpabilidade: é razoável exigir do responsável conduta diversa daquela que adotou, considerando as circunstâncias que o cercava e o cargo que ocupava à época.
15.1.4. Artemísia Mesquita de Almeida (XXX.437.633-XX) 
Irregularidade: aquisição de produtos médico-hospitalares com sobrepreço no âmbito do Pregão Eletrônico 228/2011 (Ata de Registro de Preços 18/2012) , situação essa que infringe os arts. 9º da Lei 10.520/2002 c/c o art. 43, inciso IV, da Lei 8.666/93.
Conduta: elaborar o novo mapa comparativo de preços que deu suporte ao Termo de Referência com valores majorados datado em 13/12/2011 (peça 15, p. 178-184, 200 e 202) .
Nexo de Causalidade: ao elaborar novo mapa comparativo de preços que deu suporte ao Termo de Referência com valores majorados, a Chefe da Divisão de Compras do NHU/FUFMS concorreu para a ocorrência do prejuízo apurado no presente processo.
Culpabilidade: é razoável exigir da responsável conduta diversa daquela que adotou, considerando as circunstâncias que o cercava e o cargo que ocupava à época.
15.1.5. Zeila de Araújo Sobreira (XXX.366.281-XX) 
Irregularidade: aquisição de produtos médico-hospitalares com sobrepreço no âmbito do Pregão Eletrônico 228/2011 (Ata de Registro de Preços 18/2012) , situação esse que infringe os arts. 9º da Lei 10.520/2002 c/c o art. 43, inciso IV, da Lei 8.666/93.
Conduta: solicitar a compra de materiais médico-hospitalares com valores majorados (peça 15, p. 191) .
Nexo de Causalidade: ao solicitar a compra de materiais médico-hospitalares com valores majorados, a Chefe da divisão de almoxarifado concorreu para a ocorrência do prejuízo apurado no presente processo.
Culpabilidade: é razoável exigir da responsável conduta diversa daquela que adotou, considerando as circunstâncias que o cercava e o cargo que ocupava à época.
15.1.6. Empresa Plastmed Ltda. (21.114.947/0001-01) 
Irregularidade: aquisição de produtos médico-hospitalares com sobrepreço no âmbito do Pregão Eletrônico 228/2011 (Ata de Registro de Preços 18/2012) , situação essa que infringe os arts. 9º da Lei 10.520/2002 c/c o art. 43, inciso IV, da Lei 8.666/93.
Conduta: beneficiar-se, na qualidade de empresa fornecedora, da compra de produtos médico-hospitalares com sobrepreço pelo Hospital Universitário Maria Aparecida Pedrossian no âmbito do Pregão 228/2011.
Nexo de Causalidade: ao receber valores acima dos preços de mercado por produtos médico-hospitalares adquiridos pelo Hospital Universitário Maria Aparecida Pedrossian no âmbito do Pregão 228/2011, a empresa Plastmed Ltda. concorreu para a ocorrência do prejuízo apurado no presente processo.
15.1.7. Empresa Cuore Distribuidora de Produtos Hospitalares Ltda. (08.412.584/0001-14) :
Irregularidade: aquisição de produtos médico-hospitalares com sobrepreço no âmbito do Pregão Eletrônico 228/2011 (Ata de Registro de Preços 18/2012) , situação essa que infringe os arts. 9º da Lei 10.520/2002 c/c o art. 43, inciso IV, da Lei 8.666/93.
Conduta: beneficiar-se, na qualidade de empresa fornecedora, da compra de produtos médico-hospitalares com sobrepreço pelo Hospital Universitário Maria Aparecida Pedrossian no âmbito do Pregão 228/2011.
Nexo de Causalidade: ao receber valores acima dos preços de mercado por produtos médico-hospitalares adquiridos pelo Hospital Universitário Maria Aparecida Pedrossian no âmbito do Pregão 228/2011, a empresa Cuore Distribuidora de Produtos Hospitalares Ltda. concorreu para a ocorrência do prejuízo apurado no presente processo.'
10. Após pronunciamento favorável da unidade e com base na delegação de competência contida no art. 1º, inciso II, da Portaria-MIN-BD 1/2014, foram enviados ofícios de audiência e citação aos responsáveis (peças 30 a 38) , conforme detalhamento abaixo: 
	Ofício
	Tipo
	Peça
	Destinatário
	Recebido por
	Peça
	Resposta - Peça

	468/2018
	Audiência
	30
	Pedro Morel
	Fabio Morel
	41
	
	470/2018
	Citação
	37
	Pedro Morel
	Fabio Morel
	40
	60-61

	467/2018
	Audiência
	31
	Magno Cação
	Não informou nome
	43
	
	471/2018
	Citação
	36
	Magno Cação
	Não informou nome
	42
	
	556/2018
	Citação
	45
	Magno Cação
	O próprio
	52
	70

	557/2018
	Audiência
	46
	Magno Cação
	O próprio
	53
	
	558/2018
	Ofício
	47
	Magno Cação por meio da Fundação
	Daline Dutra
	57
	
	475/2018
	Citação
	32
	Cuore Distribuidora
	Ilegível
	39
	
	606/2018
	Citação
	67
	Cuore Distribuidora
	Desconhecido
	74
	
	642/2018
	Citação
	75
	Cuore Distribuidora
	Edgar Souza
	76
	
	474/2018
	Citação
	33
	Plastmed Ltda.
	Gloria Santos
	56
	50

	473/2018
	Citação
	34
	Zeila Sobreira
	Rose Kelly Lopes
	49
	63 e 88-91

	472/2018
	Citação
	35
	Artemisia Almeida
	Ausente
	54/68
	
	584/2018
	Citação
	58
	Artemisia Almeida
	A própria
	69
	72-73

	5832018
	Citação
	59
	Artemisia Almeida por meio da Fundação
	Daline Dutra
	66
	
	469/2018
	Citação
	38
	Henrique Pontes (inventariante de José Pontes) 
	Pedro Vernal
	48
	
11. Por meio do Acórdão 1889/2018-TCU-Plenário, foi deferido o parcelamento postulado pela empresa Plastmed Ltda. (peça 50) , nos seguintes termos (peça 77) :
'1.7. autorizar o pagamento da dívida em 36 (trinta e seis) parcelas mensais e consecutivas, nos termos do art. 26 da Lei 8.443/1992, c/c o art. 217 do Regimento Interno, fixando prazo de 15 (quinze) dias, a contar do recebimento da notificação, para que comprove perante o Tribunal o recolhimento da primeira parcela, e de 30 (trinta) dias, a contar do pagamento anterior, para que comprove o recolhimento das demais parcelas, estando o saldo devedor sujeito à devida atualização monetária;
1.8. alertar a empresa Plastmed Ltda. De que a falta de comprovação do recolhimento de qualquer parcela importará o vencimento antecipado do montante devido, nos termos do § 2º do art. 217 do Regimento Interno deste Tribunal, podendo também implicar o julgamento pela irregularidade das contas, com cobrança de juros moratórios sobre os valores devidos.'
12. Conforme ofício enviado à Sócia-Administradora da Plastmed Ltda., a empresa foi notificada a comprovar o recolhimento da primeira parcela da dívida aos cofres, bem como as subsequentes (peça 81) . A empresa apresentou comprovantes de pagamento relativos ao débito que lhe foi atribuído, conforme acostados aos autos (peças 80, 82-85, 87, 92, 94, 96-102, 106, 108, 112, 115, 117, 121, 127-132, 135, 140, 146 e 147) .
13. Conforme observado no quadro constante do item 10, os Srs. Pedro Alcântara Soares Morel, Magno da Fonseca Cação, Plastmed Ltda., Zeila de Araújo Sobreira e Artemísia Mesquita de Almeida apresentaram resposta às citações e também à audiência, no caso de Pedro Morel. Já a empresa Cuore Distribuidora de Produtos Hospitalares Ltda e o espólio de José Carlos Dorsa Vieira Pontes, na pessoa do seu inventariante, Henrique Budib Dorsa Pontes, não apresentaram suas alegações de defesa, sendo considerados revéis para todos os efeitos processuais.
14. Ressalta-se que, quando da análise da alegação de defesa apresentada por Artemísia Mesquita de Almeida, observou-se que, após a suspensão do pregão, solicitada pelo então Diretor-Geral (peça 15, p. 166) , foi elaborada, pela Divisão de Compras, nova solicitação de compras, bem como um novo mapa comparativo de preços (peça 15, p. 178) . À época da solicitação efetuada, constata-se que a mesma foi assinada, em 6/12/2011, por Mateus Moreira, então Chefe da Divisão de Compras em exercício (peça 15, p. 171-177) , e não por Artemísia.
15. Nesse contexto, entendeu-se cabível propor a inclusão, como responsável, de Mateus Moreira de Oliveira, então chefe em exercício da Divisão de Compras, haja vista ter sido o responsável pela elaboração do novo mapa comparativo de preços com a inclusão da empresa Cuore e exclusão da empresa Cardiomed da respectiva comparação, bem como da nova solicitação de compra, cuja conduta se relaciona com o cometimento do sobrepreço constatado. Portanto, foi realizada sua citação, para que apresentasse suas alegações de defesa, diante das irregularidades constatadas e dano ao erário causado, conforme a seguir:
Mateus Moreira de Oliveira (XXX.752.591-XX) 
Irregularidade: aquisição de produtos médico-hospitalares com sobrepreço no âmbito do Pregão Eletrônico 228/2011 (Ata de Registro de Preços 18/2012) , situação essa que infringe os arts. 9º da Lei 10.520/2002 c/c o art. 43, inciso IV, da Lei 8.666/93.
Conduta: elaborar a nova solicitação de compras e o novo mapa comparativo de preços que deu suporte ao Termo de Referência com valores majorados datado em 13/12/2011 (peça 15, p. 171-177 e 178-186) .
Nexo de Causalidade: ao elaborar nova solicitação de compras e o mapa comparativo de preços que deu suporte ao Termo de Referência com valores majorados, o Chefe da Divisão de Compras do NHU/FUFMS em exercício concorreu para a ocorrência do prejuízo apurado no presente processo.
Culpabilidade: é razoável exigir do responsável conduta diversa daquela que adotou, considerando as circunstâncias que o cercava e o cargo que ocupava à época.
16. Realizada a citação, o responsável apresentou alegações de defesa, juntadas nas peças 122/123 dos autos.
17. Observe-se, ainda, que a empresa Plastmed Ltda. deixou de apresentar novos comprovantes de recolhimento do débito parcelado, restando ainda saldo a recolher no valor de R$ 18.271,65, no dia 27/12/2021, sem contar juros de mora, conforme apontado no demonstrativo de débito de peça 151, tendo a mesma sido devidamente notificada, conforme despacho de conclusão das comunicações processuais de peça 149. Ressalte-se que, conforme apontado no Acórdão 1889/2018-TCU-Plenário, a falta de recolhimento das parcelas importa no vencimento antecipado do montante devido, podendo implicar no julgamento pela irregularidade das contas e com cobrança de juros moratórios sobre os valores devidos.
EXAME TÉCNICO
18. Conforme já apontado anteriormente, a empresa Cuore Distribuidora de Produtos Hospitalares Ltda. e o espólio de José Carlos Dorsa Vieira Pontes, na pessoa do seu inventariante, Henrique Budib Dorsa Pontes, não apresentaram suas alegações de defesa, sendo considerados revéis para todos os efeitos processuais, nos termos do art. 12, §3º, da Lei 8.443/1992.
Da validade das notificações
19. Preliminarmente, cumpre tecer breves considerações sobre a forma como são realizadas as comunicações processuais no TCU. A esse respeito, destacam-se o art. 179, do Regimento Interno do TCU (Resolução 155, de 4/12/2002) e o art. 4º, inciso III, § 1º, da Resolução TCU 170, de 30 de junho de 2004, in verbis:
'Art. 179. A citação, a audiência ou a notificação, bem como a comunicação de diligência, farse-ão:
I - mediante ciência da parte, efetivada por servidor designado, por meio eletrônico, fac-símile, telegrama ou qualquer outra forma, desde que fique confirmada inequivocamente a entrega da comunicação ao destinatário;
II - mediante carta registrada, com aviso de recebimento que comprove a entrega no endereço do destinatário;
III - por edital publicado no Diário Oficial da União, quando o seu destinatário não for localizado
 (...) 
Art. 3º As comunicações serão dirigidas ao responsável, ou ao interessado, ou ao dirigente de órgão ou entidade, ou ao representante legal ou ao procurador constituído nos autos, com poderes expressos no mandato para esse fim, por meio de:
I - correio eletrônico, fac-símile ou telegrama;
II - servidor designado;
III - carta registrada, com aviso de recebimento;
IV - edital publicado no Diário Oficial da União, quando o seu destinatário não for localizado, nas hipóteses em que seja necessário o exercício de defesa.
Art. 4º. Consideram-se entregues as comunicações:
I - efetivadas conforme disposto nos incisos I e II do artigo anterior, mediante confirmação da ciência do destinatário;
II - realizadas na forma prevista no inciso III do artigo anterior, com o retorno do aviso de recebimento, entregue comprovadamente no endereço do destinatário;
III - na data de publicação do edital no Diário Oficial da União, quando realizadas na forma prevista no inciso IV do artigo anterior.
§ 1º O endereço do destinatário deverá ser previamente confirmado mediante consulta aos sistemas disponíveis ao Tribunal ou a outros meios de informação, a qual deverá ser juntada ao respectivo processo.
 (...) '
20. Bem se vê, portanto, que a validade da citação via postal não depende de que o aviso de recebimento seja assinado pelo próprio destinatário da comunicação, o que dispensa, no caso em tela, a entrega do AR em 'mãos próprias'. A exigência da norma é no sentido de o Tribunal verificar se a correspondência foi entregue no endereço correto, residindo aqui a necessidade de certeza inequívoca.
21. Não é outra a orientação da jurisprudência do TCU, conforme se verifica dos julgados a seguir transcritos:
'São válidas as comunicações processuais entregues, mediante carta registrada, no endereço correto do responsável, não havendo necessidade de que o recebimento seja feito por ele próprio (Acórdão 3648/2013-TCU-Segunda Câmara, Relator Ministro JOSÉ JORGE) ;
É prescindível a entrega pessoal das comunicações pelo TCU, razão pela qual não há necessidade de que o aviso de recebimento seja assinado pelo próprio destinatário. Entregandose a correspondência no endereço correto do destinatário, presume-se o recebimento da citação. (Acórdão 1019/2008-TCU-Plenário, Relator Ministro BENJAMIN ZYMLER) ;
As comunicações do TCU, inclusive as citações, deverão ser realizadas mediante Aviso de Recebimento - AR, via Empresa Brasileira de Correios e Telégrafos, bastando para sua validade que se demonstre que a correspondência foi entregue no endereço correto. (Acórdão 1526/2007-TCU-Plenário, Relator Ministro AROLDO CEDRAZ) .'
22. A validade do critério de comunicação processual do TCU foi referendada pelo Supremo Tribunal Federal, nos termos do julgamento do MS-AgR 25.816/DF, por meio do qual se afirmou a desnecessidade da ciência pessoal do interessado, entendendo-se suficiente a comprovação da entrega do 'AR' no endereço do destinatário:
Ementa: agravo regimental. Mandado de segurança. Desnecessidade de intimação pessoal das decisões do tribunal de contas da união. art. 179 do regimento interno do TCU. Intimação do ato impugnado por carta registrada, iniciado o prazo do art. 18 da lei 1.533/51 da data constante do aviso de recebimento. Decadência reconhecida. Agravo improvido.
O envio de carta registrada com aviso de recebimento está expressamente enumerado entre os meios de comunicação de que dispõe o Tribunal de Contas da União para proceder às suas intimações.
O inciso II do art. 179 do Regimento Interno do TCU é claro ao exigir apenas a comprovação da entrega no endereço do destinatário, bastando o aviso de recebimento simples.
Da revelia do responsável Cuore Distribuidora de Produtos Hospitalares Ltda. e espólio de José Carlos Dorsa Vieira Pontes
23. No caso vertente, a citação dos responsáveis se deu conforme quadro 10 da presente instrução, com a devida comprovação de notificação, consoante detalhamento abaixo:
- Cuore Distribuidora de Produtos Hospitalares - ofícios de peças 32 e 75, com aviso de recebimento em 04/06/2018 e 30/06/2018, conforme peça 39 e 76 dos autos, respectivamente;
- Espólio de José Carlos Doprsa Vieira Pontes - ofício de peça 38, com aviso de recebimento em 08/06/2018, conforme peça 48 dos autos.
24. Nos processos do TCU, a revelia não leva à presunção de que seriam verdadeiras todas as imputações levantadas contra os responsáveis, diferentemente do que ocorre no processo civil, em que a revelia do réu opera a presunção da verdade dos fatos narrados pelo autor (Acórdão 1009/2018-TCU-Plenário, Relator: BRUNO DANTAS; 2369/2013-TCU-Plenário, Relator: BENJAMIN ZYMLER e 2449/2013-TCU-Plenário, Relator: BENJAMIN ZYMLER) . Dessa forma, a avaliação da responsabilidade do agente não pode prescindir da prova existente no processo ou para ele carreada.
25. Ao não apresentar sua defesa, o responsável deixou de produzir prova da regular aplicação dos recursos sob sua responsabilidade, em afronta às normas que impõem aos gestores públicos a obrigação legal de, sempre que demandados pelos órgãos de controle, apresentar os documentos que demonstrem a correta utilização das verbas públicas, a exemplo do contido no art. 93 do Decreto-Lei 200/1967: 'Quem quer que utilize dinheiros públicos terá de justificar seu bom e regular emprego na conformidade das leis, regulamentos e normas emanadas das autoridades administrativas competentes.'
26. Mesmo as alegações de defesa não sendo apresentadas, considerando o princípio da verdade real que rege esta Corte, procurou-se buscar, em manifestações do responsável na fase interna desta Tomada de Contas Especial, se havia algum argumento que pudesse ser aproveitado a seu favor. Contudo, tal providência mostrou-se infrutífera, pois o responsável não apresentou justificativas suficientes para elidir a irregularidade.
27. Em se tratando de processo em que a parte interessada não se manifestou acerca das irregularidades imputadas, não há elementos para que se possa efetivamente aferir e reconhecer a ocorrência de boa-fé na conduta dos responsáveis, podendo este Tribunal, desde logo, proferir o julgamento de mérito pela irregularidade das contas, conforme os termos dos §§ 2º e 6º do art. 202 do Regimento Interno do TCU. (Acórdão 2064/2011-TCU-Primeira Câmara (relator: Ubiratan Aguiar) , 6.182/2011-TCU-1ª Câmara (relator: Weber de Oliveira) , 4.072/2010-TCU-1ª Câmara (Relator: Valmir Campelo) , 1.189/2009-TCU-1ª Câmara (Relator: Marcos Bemquerer) , 731/2008-TCU-Plenário (Relator: Aroldo Cedraz) .
28. Dessa forma, os responsáveis devem ser considerados revéis, nos termos do art. 12, §3º, da Lei 8.443/1992, devendo as contas serem julgadas irregulares, condenando-os ao débito apurado e aplicando-lhes a multa prevista no art. 57 da Lei 8.443/1992.
Das alegações e justificativas apresentadas
Alegações de Pedro Morel - peças 60/61
29. Referido responsável, citado na condição de presidente da comissão de licitação, alega que a atuação da referida comissão se restringe a fase externa da licitação, de forma que a fixação do preço base para realização da licitação não dependeria da atuação da mesma. Informa que a estimativa dos valores foi realizada a pedido da Seção de Órtese e Prótese do hospital universitário, elaborada de acordo com o sistema próprio daquela instituição, pelo Setor competente para tanto, o qual foi aprovado pelo Diretor Geral e ordenador de despesa, além de que o novo edital também foi submetido e aprovado pela Procuradoria do órgão.
29.1. Entende o responsável que não competia à comissão de licitações questionar o novo preço constante do levantamento efetuado pelos órgãos competentes do hospital universitário, e devidamente aprovado por seu diretor geral, em especial quando a suspensão da primeira licitação foi justamente para se realizar a revisão de preços.
29.2. Alega, ainda, que a realização da licitação por lotes não teria, por si só, o condão de trazer prejuízo, pois o termo de referência indicaria grupos de materiais parecidos, não havendo no edital proibição das empresas de apresentarem suas propostas para os lotes, ainda que não abrangendo todos.
Análise
30. Entende-se possam ser aceitas as alegações de defesa e razões de justificativa desse responsável, uma vez que a decisão de realização da licitação por itens partiu do setor requisitante, e não foi imposta pela comissão de licitação. Além disso, a estimativa de preços também não contou com a participação da referida comissão, tendo sido elaborada por setores diversos, que apenas repassaram a informação para a realização do certame, devidamente aprovada por seu diretor geral.
30.1. Segundo julgados deste Tribunal, deve o orçamento estimado fazer parte do processo licitatório, o que de fato ocorreu. As falhas/irregularidades presentes em tal orçamento e estimativa de preços foram praticadas em fases anteriores à realização do certame, não sendo competência daquela comissão de licitação tal formulação e estimativa dos preços. À comissão de licitação caberia o julgamento do procedimento, com verificação se os preços ofertados no pregão estavam de acordo com a estimativa realizada pelos setores requisitantes e responsáveis pela sua realização, além de aprovados pela direção do órgão, o que se observa ter sido seguido.
30.2. Assim, não vemos como a comissão de licitação possa ser responsabilizada por débito resultantes na contração por preço acima de mercado, quando a realização do certame seguiu os preços fornecidos pelos setores competentes da instituição como sendo aqueles praticados no mercado. Embora tal fato não tenha se mostrado verdadeiro em momento posterior, visto ter havido a prática de sobrepreço, tal levantamento foi realizado por setores diferentes da Comissão da licitação, além de aprovado pela Direção Geral do Hospital Universitário, o que presumiria sua validade, afastando, assim, a responsabilidade da Comissão por sua prática.
30.3. Veja-se que tal análise está em consonância com a jurisprudência deste Tribunal, conforme abaixo disposto:
'A Lei de licitações não define que a responsabilidade pela pesquisa de preço e a conseqüente elaboração do orçamento são de incumbência do responsável pela homologação do procedimento licitatório, da CPL ou do pregoeiro. A CPL, o pregoeiro e a autoridade superior devem verificar: primeiro, se houve pesquisa recente de preço junto a fornecedores do bem e se essa observou critérios aceitáveis; segundo, se foi realizada a adequação orçamentária; e, por último, se os preços da proposta vencedora estão coerentes com o orçamento estimado pelo setor competente. Acórdão 3516/2007-TCU-Primeira Câmara | Relator: AROLDO CEDRAZ'
30.3. Da mesma forma, a realização do pregão por lotes, ao invés de por itens, também não foi exigência da comissão de licitação, mas seguiu requisição do setor solicitante, além de ter sido ainda aprovada pela Procuradoria Jurídica do Órgão. Dessa forma, também não deve cair tal responsabilidade sobre o pregoeiro.
Alegações de Magno Cação - peça 70
31. Tal responsável, que na época exercia o cargo de Chefe da Seção de Órtese e Prótese, informa que, quando da realização da licitação para compra de materiais, estes foram juntados em itens por serem correlacionados e interdependentes, de forma que assim se evitaria a possibilidade de algum item não ser cotado, o que poderia causar prejuízo a pacientes que necessitassem realizar exames, bem como procedimentos cirúrgicos no Setor.
31.1. Informa que o segundo termo de referência teria sido elaborado a partir de mapa comparativo e análise de cotação de preços realizadas pelos Setores competentes do Hospital Universitário, com base em dados constantes do sistema daquela instituição, além de também ter sido aprovado por seu diretor geral, o que indicaria ter o mesmo agido dentro de suas atribuições e segundo as bases legais do certame, e, ainda, que o termo teria sido elaborado através de documentos e parâmetros extraídos do sistema daquele Órgão, fornecidos pelos servidores das respectivas repartições.
31.2. Alega que as licitações para registro de preços devem ser realizadas com base em valor estimado em planilhas, de acordo com o preço de mercado, além de serem precedidas de uma ampla pesquisa de mercado, procedimentos esses que teriam sido realizados pelos setores da Instituição, não sendo sua responsabilidade fazer tal levantamento. Afirma, ainda, que o termo de referência foi assinado pelo Diretor geral e ordenador de despesas, o qual tem a prerrogativa de autorizar e consequentemente ser o responsável por tal termo. Sustenta que a autoridade, ao aprovar o projeto, responsabiliza-se pelo juízo de legalidade e de conveniência adotado, não sendo a área técnica que executa tal levantamento de preços responsável por sua aprovação.
31.3. Informa que no âmbito do Hospital Universitário, hoje administrado pela Empresa Brasileira de Serviços Hospitalares, teria sido instaurado procedimento de tomada de contas especial referente a tais aquisições, ocasião em que foram acatadas suas alegações, além de também ter ficado comprovado em processo administrativo disciplinar que procedimentos de sua responsabilidade teriam gerado uma economia superior a 600 mil reais aos cofres públicos (peça 70, p. 132/135) .
Análise
32. Inicialmente, temos a comentar que não cabem razões a Magno da Fonseca Cação. Conforme pelo mesmo reconhecido, foi ele o autor do Termo de Referência que serviu de base para a realização da licitação. Suas alegações de que tal documento foi elaborado com base em preços coletados e estimados por setores diversos da Instituição não se sustenta. Se verificarmos o Termo de Referência por ele elaborado (peça 70, p. 116/123) , em confronto com o documento de mesma peça, porém nas folhas 109/110, intitulado 'análise de cotações por processo', verifica-se que foram praticados os preços máximos da cotação de apenas uma empresa para todos os itens licitados.
32.1. Conforme ensinado no Acórdão 392/2011-TCU-Plenário, relator Min. José Jorge, preço máximo não se confunde com valor orçado ou de referência. Além disso, não foi observada a necessidade de cotação com mais de uma empresa, bem como a verificação de preços de mercado junto a outros bancos de dados ou contratações de outros órgãos do Governo, o que contraria as normas então vigentes, conforme julgados deste Tribunal, abaixo:
'Quando da elaboração do orçamento-base da licitação, deve ser realizada ampla pesquisa de mercado para a formação dos preços orçados, utilizando-se de fontes oficiais ou de orçamentos emitidos por, no mínimo, três fornecedores, quando houver, a qual deverá necessariamente estar documentada no processo licitatório. Acórdão 1861/2008-TCU-Primeira Câmara | Relator: AUGUSTO NARDES
No caso de não ser possível obter preços referenciais nos sistemas oficiais para a estimativa de custos em processos licitatórios, deve ser realizada pesquisa de preços contendo o mínimo de três cotações de empresas/fornecedores distintos, fazendo constar do respectivo processo a documentação comprobatória pertinente aos levantamentos e estudos que fundamentaram o preço estimado. Caso não seja possível obter esse número de cotações, deve ser elaborada justificativa circunstanciada. Acórdão 2531/2011-TCU-Plenário | Relator: JOSÉ JORGE
No caso de impossibilidade de obtenção de preços referenciais, via sistemas oficiais, para a estimativa dos custos em processos licitatórios, deve ser realizada pesquisa contendo o mínimo de três cotações de empresas/fornecedores distintos, fazendo constar do respectivo processo a documentação comprobatória pertinente aos levantamentos e estudos que fundamentaram o preço estimado, devendo ser devidamente justificadas as situações em que não for possível atingir o número mínimo de cotações. Acórdão 1266/2011-TCU-Plenário | Relator: UBIRATAN AGUIAR
Previamente à contratação de bens e serviços, de forma a possibilitar a estimativa mais real possível, a Administração deve realizar pesquisa detalhada de preços, com base em informações de diversas fontes, como, por exemplo, cotações com fornecedores, contratos anteriores do próprio órgão e de outros órgãos e, em especial, os valores registrados no Sistema de Preços Praticados do SIASG e nas atas de registro de preços da Administração Pública Federal. Acórdão 265/2010-TCU-Plenário | Relator: RAIMUNDO CARREIRO
33.3. Desta forma, entende-se demonstrado que a elaboração do termo de referência não seguiu as normas então vigentes, nem tampouco as determinações deste Tribunal, de forma que não se pode falar em afastar a competência do responsável pela sua elaboração, mesmo tendo sido aprovado pela autoridade competente, no caso o diretor geral do Hospital.
33.4. No entanto, temos que a irregularidade objeto de sua audiência, qual seja, a adoção de critério de julgamento das propostas na modalidade menor preço global por lote, não guarda correlação com a elaboração do termo de referência, mas foi determinado pelas características dos produtos a serem adquiridos, não sendo tal critério imposição do Termo de Referência, mas este refletiu fases anteriores durante os pedidos dos materiais, assim, devem ser acatadas suas razões de justificativa quanto a audiência, mas não suas alegações de defesa quanto a irregularidade.
Alegações de Zeila Sobreira - peças 63 e 88/91
34. A responsável, então chefe da divisão de almoxarifado, apresenta alegações no sentido de que tal setor detinha as atribuições de recebimento, guarda, estocagem, controle e distribuição dos materiais adquiridos pela Universidade, não competindo a ela realizar comparação ou cotação de preços, ou fiscalizar a correção dos mesmos.
34.1. Informa que o levantamento dos custos dos produtos a serem adquiridos teria sido realizado pela divisão de compras, e que sua intervenção no processo foi apenas para solicitar a compra dos materiais necessários e requisitados por diversos outros setores da Instituição, sendo que a ela não tinha sequer acesso às pesquisas de preço do mercado, termos de referência ou processos licitatórios, e os preços dos produtos já estariam cadastrados no sistema por outros setores, fugindo dela qualquer capacidade de ingerência sobre os mesmos.
Análise
35. De fato, cabe razão à responsável. De acordo com as atribuições do setor de almoxarifado encaminhadas pela mesma e juntadas nas peças 89/91, a verificação ou levantamento dos preços, e assim a fixação dos preços de mercado ou elaboração do termo de referência, não eram atividades daquele setor, que se limitava a fazer o pedido de compra, de acordo com as demandas da Instituição, utilizando-se para tanto daqueles preços constantes de sistema de computador próprio do órgão, sob os quais não possuía ingerência.
35.1. Assim, o fato de ter efetuado a requisição de compras dos itens a serem posteriormente adquiridos em procedimento licitatório, e requisitados ao almoxarifado, não a torna responsável pelas atividades de pesquisa de preços ou fixação dos valores de mercado ou a serem observados pelo Hospital Universitário da UFMS, mas tão somente dar andamento ao procedimento de compra. Não se vislumbra nos documentos constantes dos autos ter a mesma a competência de fixação ou pelo menos discernimento sobre os preços praticados ou incluídos no sistema, não podendo assim lhe ser fixada responsabilidade por eventual prática de sobrepreço praticado em contratos da Instituição. Enfim, não se vislumbra nexo causal entre a conduta da defendente o apontado dano ao erário, de modo que suas alegações de defesa merecem acolhimento, com a consequente exclusão dela da relação processual.
Alegações de Artemísia Almeida - peças 72/73
36. Referida responsável apresenta alegações no sentido de que os atos referentes à elaboração do novo Termo de Referência, bem como cotação de preços, teriam sido praticados por servidores diversos, uma vez que a mesma se encontrava em gozo de licença médica, somente tendo retornado no dia 15/12/2011, época em que já estaria aprovado referido Termo, com a majoração dos preços, tendo por base orçamento apresentado pela empresa Cuore Distribuidora de Produtos Hospitalares Ltda., sem qualquer encaminhamento ou determinação da chefia da Divisão de Compras.
36.1. Informa que nova solicitação de compras, com os preços já corrigidos, foi realizada no dia 13/12/2011, mesma data em que teria sido emitido e aprovado o novo Termo de Referência, ocasião em que ela não se encontrava em serviço, sendo substituída pelo servidor Mateus Moreira de Oliveira.
36.2. Alega que somente teria voltado a atuar no processo quando da solicitação do número do programa de trabalho para a compra e encaminhamento para o Diretor Geral para aprovação, conforme peça 15, p. 200/204, já após todo o trâmite para fixação dos novos preços de referência, providências essas das quais ela não teria participado
Análise
37. De fato, não se verifica nos autos a participação da responsável no procedimento de atualização dos preços bases para contratação, conforme constou em sua citação, sendo apontado como procedimento de sua responsabilidade 'elaborar o novo mapa comparativo de preços que deu suporte ao Termo de Referência com valores majorados datado em 13/12/2011'.
37.1. Poderia até se esperar, ante o posterior conhecimento da majoração de preços, que a responsável apresentasse postura diversa, como questionar o novo Termo de Referência, o que não se observou. No entanto, tais procedimentos seriam apenas suposições, que não sustentariam a atribuição do débito à mesma, em especial ante o fato de que sua conduta apontada no ofício de citação não foi por ela praticada, e já se passaram mais de 10 anos dos encaminhamentos acima relatados, o que poderia inviabilizar a citação de nova pessoa.
Alegações de Mateus Moreira de Oliveira - peças 122/123
38. Tal responsável apresenta alegações no sentido de que não foram apontadas irregularidades na época acerca da realização do procedimento de nova pesquisa de preços, sendo que a chefe da divisão de compras, Artemísia, teria referendado tal levantamento em fase posterior, quando encaminhou o processo para realização da compra já com os preços majorados.
38.1. Ato seguinte, apresenta sequência dos procedimentos administrativos praticados no âmbito do processo, no qual informa a apresentação de nova proposta por parte da empresa Cuore, com cadastramento da mesma no sistema de compras da Instituição, e elaboração de novo mapa comparativo de preços, no qual constavam as propostas de três empresas.
38.2. Afirma que após tal procedimento foi elaborada nova solicitação de compra por intermédio do almoxarifado, com base nos preços constantes no sistema, bem como foi elaborado novo Termo de Referência pela chefia da Seção de Órtese e Prótese, a qual foi aprovada pelo Diretor Geral e serviu de base para o procedimento licitatório.
38.3. Informa que o procedimento de cadastramento das propostas para fins de mapa comparativo de preços era mero trâmite burocrático, constituindo-se em simples informações administrativas, sendo que a responsabilidade pela elaboração do Termo de Referência não era atribuição da Divisão de Compras, à qual cabia apenas cadastrar as propostas recebidas para fins de paradigma e levantamento de preço de mercado.
38.4. Argumenta, ainda, sobre a conduta a ele imputada (de elaborar nova solicitação de compras e novo mapa comparativos de preços que deu suporte ao Termo de Referência) , que resta demonstrado nos autos não ter nem o responsável e nem a divisão de compras realizado nova solicitação de compras, e que, quanto ao mapa comparativo, tal Divisão apenas atuava no cadastramento das propostas apresentadas no levantamento de preços junto ao sistema, não se constituindo assim de juízo de valor para fixação dos preços do Termo de Referência, sendo que tal Mapa Comparativo nem era assinado pela Divisão de Compras.
38.5. Em seguida, entende não haver nexo de causalidade conforme apontado no ofício citatório. Este apontou que, ao elaborar novo mapa comparativo de preços com valores majorados, teria concorrido para a ocorrência do prejuízo. O responsável mais uma vez aponta que a atuação era meramente administrativa de cadastrar as propostas no sistema, não se referindo, assim, à elaboração de mapa comparativo, não sendo, portanto, ainda, esperada conduta diversa do mesmo, posto que apenas teria cumprido suas obrigações regulares, repita-se, cadastrar as propostas no sistema.
38.6. Alega ainda o responsável, ante o princípio da hierarquia, que competia à divisão de órtese e prótese a elaboração do Termo de Referência, e em seguida à Diretoria Administrativa a verificação de eventual irregularidade, a qual ainda poderia ser sobrestada pela Diretoria Geral do Hospital Universitário, devendo a responsabilização de eventual irregularidade ser atribuída a quem lhe deu causa, e não de forma genérica a todos os participantes do processo.
Análise
39. Analisando-se as alegações de defesa apresentadas por Mateus Moreira, vemos que realmente não existem elementos nos autos capazes de lhe atribuir responsabilidade. Conforme foi pelo mesmo destacado, os documentos que podem ser atribuídos à Divisão de Compras não se encontram assinados, como por exemplo peça 15, p. 171/177, não podendo assim ser considerado para fins de imputação de responsabilidade.
39.1. Tal documento parece denotar uma impressão do sistema indicando os preços máximos cadastrados no sistema, mas não se referem a um mapa comparativo de preços, o qual consta de pç. 15, p. 178/184, os quais, em sua maioria, demonstram o cadastro de mais de uma proposta apresentada. Da mesma forma, documentação da Divisão de Compras, sistema Sigma - Sistema de Gerenciamento de Materiais, na peça 15, p. 185/186, onde constam os preços mínimos, médios e máximos por item objeto da compra solicitada.
39.2. Sendo assim, não há elementos nos autos que possibilitem atribuir a Mateus Moreira a conduta que lhe foi imputada, de forma a considerar o mesmo responsável pela ocorrência da irregularidade aqui tratada, qual seja, elaborar mapa comparativo de preços com valores majorados. Verifique-se que na análise de cotações por itens de peça 15, p. 185/186, acima já citada, o orçamento cadastrado no sistema variava de R$ 3.400.440,00 a R$ 4.744.704,00, não havendo qualquer comprovação de que a Divisão de Compras tenha indicado o valor máximo como sendo o paradigma para elaboração do Termo de Referência objeto da licitação em apreço.
CONCLUSÃO
40. Feitas essas análises, temos que devam ser acatadas as razões de justificativas apresentadas por Pedro Alcântara Soares Morel, bem como aquelas apresentadas por Magno da Fonseca Cação, uma vez que a adoção do critério de julgamento na modalidade menor preço global por lote não se deu pela elaboração do Termo de Referência, mas por demanda dos setores requisitantes, não havendo interdependência entre ambos.
41. Devem ainda serem acatadas as alegações de defesa apresentadas por Pedro Alcântara Soares Morel, Artemísia Mesquita de Almeida, Zeila de Araújo Sobreira e Mateus Moreira de Oliveira, rejeitando-se aquelas apresentadas por Magno da Fonseca Cação.
42. Por fim, devem ser considerados revéis o responsável José Carlos Dorsa Vieira Pontes, bem como as empresas Cuore Distribuidora de Produtos Hospitalres Ltda., além de Plastmed Ltda., esta última ante a paralisação do recolhimento parcelado da dívida a ela atribuída, e pela falta de apresentação de alegações de defesa, tanto antes quanto depois do parcial pagamento parcelado, apesar de regularmente citada (peças 33, 50 e 56) e notificada (peças 77, 79, 143/144, 145 e 148) , conforme apontado no item 17 supra.
43. Informa-se que a pretensão punitiva do TCU, conforme Acórdão 1441/2016-TCU-Plenário, que uniformizou a jurisprudência acerca dessa questão, subordina-se ao prazo geral de prescrição indicado no art. 205 do Código Civil, que é de 10 anos, contado da data de ocorrência da irregularidade sancionada, nos termos do art. 189 do Código Civil, sendo este prazo interrompido pelo ato que ordenar a citação, a audiência ou a oitiva do responsável. No caso em exame, não ocorreu a prescrição da pretensão punitiva, uma vez que a autorização para citação e audiência dos responsáveis foi determinada em 24/05/2018 (peça 28) , enquanto o fato gerador ocorreu em dezembro de 2011 (elaboração de termo de referência) e/ou maio a outubro de 2012 (pagamentos indevidos) , portanto, inferior ao prazo de 10 anos.
44. Tendo em vista que não constam dos autos elementos que permitam reconhecer a boa-fé dos responsáveis Magno da Fonseca Cação, José Carlos Dorsa Vieira Pontes e das empresas Cuore Distribuidora de Produtos Hospitalares Ltda., e Plastmed Ltda., sugere-se que as suas contas sejam julgadas irregulares, nos termos do art. 202, § 6º, do Regimento Interno do TCU, com a imputação do débito atualizado monetariamente e acrescido de juros de mora, nos termos do art. 202, §1º, do Regimento Interno do TCU, descontado o valor eventualmente recolhido, com a aplicação da multa prevista no art. 57 da Lei 8.443/1992
PROPOSTA DE ENCAMINHAMENTO
45. Diante do exposto, submetem-se os autos à consideração superior, propondo:
a) considerar revéis os responsáveis José Carlos Dorsa Vieira Pontes (espólio, CPF XXX.454.421-XX) , Cuore Distribuidora de Produtos Hospitalares Ltda. (08.412.584/0001-14) e Plastmed Ltda. (21.114.947/0001-01) , para todos os efeitos, dando-se prosseguimento ao processo, com fulcro no art. 12, § 3º, da Lei 8.443/1992;
b) acatar as razões de justificativa de Pedro Alcântara Soares Morel (XXX.820.251-XX) e Magno da Fonseca Cação (XXX.757.561-XX) ;
c) acatar as alegações de defesa de Pedro Alcântara Soares Morel (XXX.820.251-XX) , Artemísia Mesquita de Almeida (XXX.437.633-XX) , Zeila de Araújo Sobreira (XXX.366.281-XX) e Mateus Moreira de Oliveira (XXX.752.591-XX) , excluindo-se suas responsabilidades dos autos;
d) rejeitar as alegações de defesa apresentadas pelo responsável Magno da Fonseca Cação (XXX.757.561-XX) ;
e) julgar irregulares, nos termos dos arts. 1º, inciso I, 16, inciso III, alínea 'c', da Lei 8.443/1992, c/c os arts. 19 e 23, inciso III, da mesma Lei, as contas dos responsáveis adiante qualificados, condenando-os, solidariamente, ao pagamento das importâncias a seguir especificadas, atualizadas monetariamente e acrescidas dos juros de mora, calculados a partir das datas discriminadas até a data da efetiva quitação do débito, fixando-lhes o prazo de quinze dias, para que comprovem, perante o Tribunal, o recolhimento da referida quantia aos cofres da Empresa Brasileira de Serviços Hospitalares - EBSERH, nos termos do art. 23, inciso III, alínea 'a', da citada lei, c/c o art. 214, inciso III, alínea 'a', do Regimento Interno do TCU:
Débitos/Responsável Solidário- José Carlos Dorsa Vieira Pontes (espólio, CPF XXX.454.421-XX) , Magno da Fonseca Cação (XXX.757.561-XX) e Empresa Plastmed Ltda. (21.114.947/0001-01) :
	Data
	Valor Histórico¹ (R$) 
	Débito/Crédito

	30/8/2012
	24.523,00
	Débito

	10/4/2013
	24.523,00
	Débito

	05/09/2018
	1.924,73
	Crédito

	08/10/2018
	1.922,86
	Crédito

	05/11/2018
	1.932,36
	Crédito

	05/12/2018
	1.932,36
	Crédito

	04/01/2019
	1.941,60
	Crédito

	05/02/2019
	1.940,25
	Crédito

	08/03/2019
	1.946,67
	Crédito

	05/04/2019
	1.955,33
	Crédito

	03/05/2019
	1.970,52
	Crédito

	05/06/2019
	1.982,17
	Crédito

	05/07/2019
	1.984,85
	Crédito

	05/08/2019
	1.985,05
	Crédito

	05/09/2019
	1.988,82
	Crédito

	04/10/2019
	1.991,01
	Crédito

	05/11/2019
	1.990,22
	Crédito

	05/12/2019
	1.992,21
	Crédito

	07/01/2020
	2.003,20
	Crédito

	05/02/2020
	2.027,45
	Crédito

	05/03/2020
	2.031,94
	Crédito

	03/04/2020
	2.037,32
	Crédito

	05/06/2020
	1.733,49
	Crédito

	17/07/2020
	1.726,41
	Crédito

	28/08/2020
	1.731,24
	Crédito

	15/09/2020
	1.737,99
	Crédito

	26/11/2020
	1.929,06
	Crédito

	10/03/2021
	1.768,44
	Crédito

	08/07/2021
	1.817,12
	Crédito

	02/08/2021
	2.476,62
	Crédito

¹ - Diferenças de preços entre os Termos de Referência, datados em 26/10/2011 e 13/12/2011, dos produtos efetivamente adquiridos relativos ao Pregão eletrônico 228/2011 e Ata de Registro de Preços 18/2012.
Valor corrigido sem juros até 07/03/2022: R$ 20.858,07 - Valor corrigido com juros até 07/03/2020: R$ 30.017,54
Débitos/Responsável Solidário- José Carlos Dorsa Vieira Pontes (espólio, CPF XXX.454.421-XX) , Magno da Fonseca Cação (XXX.757.561-XX) e Empresa Cuore Distribuidora de Produtos Hospitalares Ltda. (08.412.584/0001-14) :
	Data
	Débito/Valor Histórico¹ (R$) 

	9/5/2012
	559.163,67

	30/5/2012
	43.050,00

	5/10/2012
	62.075,00

	Total  664.288,67

¹ - Diferenças de preços entre os Termos de Referência, datados em 26/10/2011 e 13/12/2011, dos produtos efetivamente adquiridos relativos ao Pregão eletrônico 228/2011 e Ata de Registro de Preços 18/2012.
Valor corrigido sem juros até 07/03/2020: R$ 1.176.784,25 - Valor corrigido com juros até 07/03/2020: R$ 1.189.873,64
Descrição das irregularidades e responsabilizações:
Espólio de José Carlos Dorsa Vieira Pontes (espólio, CPF XXX.454.421-XX) :
Irregularidade: aquisição de produtos médico-hospitalares com sobrepreço no âmbito do Pregão Eletrônico 228/2011 (Ata de Registro de Preços 18/2012) , situação essa que infringe os arts. 9º da Lei 10.520/2002 c/c o art. 43, inciso IV, da Lei 8.666/93.
Conduta: solicitar a suspensão do Pregão 228/2011 com o objetivo de atualizar o valor estimado pela Administração para a aquisição de produtos médico-hospitalares sem apresentar justificativa plausível para a prática de tal ato, bem como aprovar o termo de referência ajustado inerente ao citado certame datado de 13/12/2011 (peça 15, p. 166 e 192-199) 
Nexo de Causalidade: ao solicitar a suspensão do Pregão 228/2001 sem justificativa plausível e aprovar o termo de referência ajustado o então Diretor-Geral do NHU/FUFMS, José Carlos Dorsa Vieira Pontes, concorreu para a ocorrência do prejuízo apurado no presente processo.
Culpabilidade: é razoável exigir do responsável conduta diversa daquela que adotou, considerando as circunstâncias que o cercava e o cargo que ocupava à época.
Magno da Fonseca Cação (XXX.757.561-XX) 
Irregularidade: aquisição de produtos médico-hospitalares com sobrepreço no âmbito do Pregão Eletrônico 228/2011 (Ata de Registro de Preços 18/2012) , situação essa que infringe os arts. 9º da Lei 10.520/2002 c/c o art. 43, inciso IV, da Lei 8.666/93.
Conduta: assinar, em 13/12/2011, o termo de referência ajustado referente ao Pregão 228/2011.
Nexo de Causalidade: ao assinar o termo de referência ajustado referente ao Pregão 228/2011, o Chefe da Seção de Órtese e Prótese concorreu para a ocorrência do prejuízo apurado no presente processo.
Culpabilidade: é razoável exigir do responsável conduta diversa daquela que adotou, considerando as circunstâncias que o cercava e o cargo que ocupava à época.
Empresa Plastmed Ltda. (21.114.947/0001-01) 
Irregularidade: aquisição de produtos médico-hospitalares com sobrepreço no âmbito do Pregão Eletrônico 228/2011 (Ata de Registro de Preços 18/2012) , situação essa que infringe os arts. 9º da Lei 10.520/2002 c/c o art. 43, inciso IV, da Lei 8.666/93.
Conduta: beneficiar-se, na qualidade de empresa fornecedora, da compra de produtos médico-hospitalares com sobrepreço pelo Hospital Universitário Maria Aparecida Pedrossian no âmbito do Pregão 228/2011.
Nexo de Causalidade: ao receber valores acima dos preços de mercado por produtos médico-hospitalares adquiridos pelo Hospital Universitário Maria Aparecida Pedrossian no âmbito do Pregão 228/2011, a empresa Plastmed Ltda. concorreu para a ocorrência do prejuízo apurado no presente processo.
Empresa Cuore Distribuidora de Produtos Hospitalares Ltda. (08.412.584/0001-14) :
Irregularidade: aquisição de produtos médico-hospitalares com sobrepreço no âmbito do Pregão Eletrônico 228/2011 (Ata de Registro de Preços 18/2012) , situação essa que infringe os arts. 9º da Lei 10.520/2002 c/c o art. 43, inciso IV, da Lei 8.666/93.
Conduta: beneficiar-se, na qualidade de empresa fornecedora, da compra de produtos médico-hospitalares com sobrepreço pelo Hospital Universitário Maria Aparecida Pedrossian no âmbito do Pregão 228/2011.
Nexo de Causalidade: ao receber valores acima dos preços de mercado por produtos médico-hospitalares adquiridos pelo Hospital Universitário Maria Aparecida Pedrossian no âmbito do Pregão 228/2011, a empresa Cuore Distribuidora de Produtos Hospitalares Ltda. concorreu para a ocorrência do prejuízo apurado no presente processo.
f) aplicar aos responsáveis Magno da Fonseca Cação (XXX.757.561-XX) , Cuore Distribuidora de Produtos Hospitalares Ltda. (08.412.584/0001-14) e Plastmed Ltda. (21.114.947/0001-01) a multa prevista no art. 57 da Lei 8.443/1992 c/c o art. 267 do Regimento Interno do TCU, fixando-lhes o prazo de quinze dias, a contar da notificação, para que comprovem, perante o Tribunal (art. 214, III, alínea 'a', do Regimento Interno do TCU) , o recolhimento das dívidas aos cofres do Tesouro Nacional, atualizadas monetariamente desde a data do acórdão proferido por este Tribunal até a do efetivo recolhimento, se pagas após o vencimento, na forma da legislação em vigor;
g) autorizar, desde logo, a cobrança judicial das dívidas, caso não atendidas as notificações, na forma do disposto no art. 28, inciso II, da Lei 8.443/1992;
h) autorizar também, desde logo, se requerido, com fundamento no art. 26 da Lei 8.443, de 1992, c/c o art. 217, §§ 1º e 2º do Regimento Interno do TCU, o parcelamento das dívidas em até 36 parcelas, incidindo, sobre cada parcela, corrigida monetariamente, os correspondentes acréscimos legais, fixando-lhes o prazo de quinze dias, a contar do recebimento da notificação, para comprovarem, perante o Tribunal, o recolhimento da primeira parcela, e de trinta dias, a contar da parcela anterior, para comprovar os recolhimentos das demais parcelas, devendo incidir, sobre cada valor mensal, atualizado monetariamente, os juros de mora devidos, no caso do débito, na forma prevista na legislação em vigor, alertando os responsáveis de que a falta de comprovação do recolhimento de qualquer parcela importará o vencimento antecipado do saldo devedor, nos termos do § 2º do art. 217 do Regimento Interno deste Tribunal;
i) enviar cópia do Acórdão a ser prolatado, bem como do Relatório e do Voto que o fundamentarem à Procuradoria da República no Estado de Mato Grosso do Sul, nos termos do à § 3º do art. 16 da Lei 8.443/1992, c/c o § 7º do art. 209 do Regimento Interno do TCU, para adoção das medidas cabíveis, informando que a presente deliberação, acompanhada do Relatório e do Voto que a fundamenta, está disponível para a consulta no endereço www.tcu.gov.br/acordaos, além de esclarecer que, caso requerido, o TCU poderá fornecer sem custos as correspondentes cópias, de forma impressa; e
j) enviar cópia do Acórdão que vier a ser proferido a Fundação Universidade Federal de Mato Grosso do Sul e aos responsáveis, para ciência, informando que a presente deliberação, acompanhada do Relatório e do Voto que a fundamenta, está disponível para a consulta no endereço www.tcu.gov.br/acordaos, além de esclarecer que, caso requerido, o TCU poderá fornecer sem custos as correspondentes cópias, de forma impressa.
2.	O MP/TCU, representado pelo procurador Julio Marcelo de Oliveira, manifestou-se nos seguintes termos (peça 155) :
"Cuidam os autos de Tomada de Contas Especial - TCE instaurada em cumprimento ao disposto no item 9.2.2 do Acórdão 1511/2015-TCU-Plenário, prolatado no âmbito do TC-Processo 013.483/2014-5 (Representação) , por meio do qual este Tribunal determinou o seguinte:
'9.2. determinar à Secex/MS:
 (...) 
9.2.2. a autuação de um apartado de tomada de contas especial, com fulcro no art. 47 da Lei 8.443/92 c/c o art. 252 do RI/TCU, na forma prevista no art. 41 da Resolução TCU 259/2014, seguindo, para tanto, as orientações contidas nos itens 18-19 da instrução técnica reproduzida no relatório desta deliberação, inclusive, no que diz respeito à adoção de medidas preliminares com vistas ao saneamento dos autos.'
Desse modo, o objeto destes autos contemplou o exame de irregularidades apontadas pela Controladoria-Geral da União, relativas ao Processo Administrativo NHU/FUFMS 23104.051612/2011-69/Pregão Eletrônico 228/2011, conduzido pela Fundação Universidade Federal de Mato Grosso do Sul, a saber:
a) Restrição ao caráter competitivo, com a realização de julgamento por lote, ao invés de por itens; 
b) Sobrepreço resultante de reavaliação indevida da estimativa de preços para contratação; 
c) Ausência de formalização de contrato para fornecimento dos materiais; e
d) Prejuízo efetivo ao erário de R$ 713.334,67, resultando do pagamento por produtos com sobrepreço. 
Promovido o saneamento dos autos, consistente na expedição de audiências e citações, foi elaborada a instrução acostada à peça 152, por meio da qual o auditor-instrutor concluiu o seguinte:
'40.	Feitas essas análises, temos que devam ser acatadas as razões de justificativas apresentadas pelo Sr. Pedro Alcântara Soares Morel, bem como aquelas apresentadas pelo Sr. Magno da Fonseca Cação, uma vez que a adoção do critério de julgamento na modalidade menor preço global por lote não se deu pela elaboração do Termo de Referência, mas por demanda dos setores requisitantes, não havendo interdependência entre ambos.
41.	Devem ainda serem acatadas as alegações de defesa apresentadas por Pedro Alcântara Soares Morel, Artemísia Mesquita de Almeida, Zeila de Araújo Sobreira e Mateus Moreira de Oliveira, rejeitando-se aquelas apresentadas pelo Sr. Magno da Fonseca Cação.
42.	Por fim, devem ser considerados revéis o responsável José Carlos Dorsa Vieira Pontes, bem como as empresas Cuore Distribuidora de Produtos Hospitalres Ltda., além de Plastmed Ltda., esta última ante a paralisação do recolhimento parcelado da dívida a ela atribuída, e pela falta de apresentação de alegações de defesa, tanto antes quanto depois do parcial pagamento parcelado, apesar de regularmente citada (peças 33, 50 e 56) e notificada (peças 77, 79, 143/144, 145 e 148) , conforme apontado no item 17 supra.
43.	Informa-se que a pretensão punitiva do TCU, conforme Acórdão 1441/2016-TCU-Plenário, que uniformizou a jurisprudência acerca dessa questão, subordina-se ao prazo geral de prescrição indicado no art. 205 do Código Civil, que é de 10 anos, contado da data de ocorrência da irregularidade sancionada, nos termos do art. 189 do Código Civil, sendo este prazo interrompido pelo ato que ordenar a citação, a audiência ou a oitiva do responsável. No caso em exame, não ocorreu a prescrição da pretensão punitiva, uma vez que a autorização para citação e audiência dos responsáveis foi determinada em 24/05/2018 (peça 28) , enquanto o fato gerador ocorreu em dezembro de 2011 (elaboração de termo de referência) e/ou maio a outubro de 2012 (pagamentos indevidos) , portanto, inferior ao prazo de 10 anos.
44.	Tendo em vista que não constam dos autos elementos que permitam reconhecer a boa-fé dos responsáveis Magno da Fonseca Cação, José Carlos Dorsa Vieira Pontes e das empresas Cuore Distribuidora de Produtos Hospitalares Ltda., e Plastmed Ltda., sugere-se que as suas contas sejam julgadas irregulares, nos termos do art. 202, § 6º, do Regimento Interno do TCU, com a imputação do débito atualizado monetariamente e acrescido de juros de mora, nos termos do art. 202, §1º, do Regimento Interno do TCU, descontado o valor eventualmente recolhido, com a aplicação da multa prevista no art. 57 da Lei 8.443/1992'
Foi proposto, com a anuência do corpo diretivo da SecexTCE, o seguinte:
'45.	Diante do exposto, submetem-se os autos à consideração superior, propondo: 
a) 	considerar revéis os responsáveis José Carlos Dorsa Vieira Pontes (espólio, CPF XXX.454.421-XX) , Cuore Distribuidora de Produtos Hospitalares Ltda. (CNPJ 08.412.584/0001-14) e Plastmed Ltda. (CNPJ 21.114.947/0001-01) , para todos os efeitos, dando-se prosseguimento ao processo, com fulcro no art. 12, § 3º, da Lei 8.443/1992;
b)	acatar as razões de justificativa de Pedro Alcântara Soares Morel (CPF XXX.820.251-XX) e Magno da Fonseca Cação (CPF XXX.757.561-XX) ;
c)	acatar as alegações de defesa de Pedro Alcântara Soares Morel (CPF XXX.820.251-XX) , Artemísia Mesquita de Almeida (CPF XXX.437.633-XX) , Zeila de Araújo Sobreira (CPF XXX.366.281-XX) e Mateus Moreira de Oliveira (CPF XXX.752.591-XX) , excluindo-se suas responsabilidades dos autos;
d)	rejeitar as alegações de defesa apresentadas pelo responsável Magno da Fonseca Cação (CPF XXX.757.561-XX) ;
e)	julgar irregulares, nos termos dos arts. 1º, inciso I, 16, inciso III, alínea "c", da Lei 8.443/1992, c/c os arts. 19 e 23, inciso III, da mesma Lei, as contas dos responsáveis adiante qualificados, condenando-os, solidariamente, ao pagamento das importâncias a seguir especificadas, atualizadas monetariamente e acrescidas dos juros de mora, calculados a partir das datas discriminadas até a data da efetiva quitação do débito, fixando-lhes o prazo de quinze dias, para que comprovem, perante o Tribunal, o recolhimento da referida quantia aos cofres da Empresa Brasileira de Serviços Hospitalares - EBSERH, nos termos do art. 23, inciso III, alínea "a", da citada lei, c/c o art. 214, inciso III, alínea "a", do Regimento Interno do TCU:
Débitos/Responsável Solidário- José Carlos Dorsa Vieira Pontes (espólio, CPF XXX.454.421-XX) , Magno da Fonseca Cação (CPF XXX.757.561-XX) e Empresa Plastmed Ltda. (CNPJ 21.114.947/0001-01) :
[tabela no original]
Débitos/Responsável Solidário- José Carlos Dorsa Vieira Pontes (espólio, CPF XXX.454.421-XX) , Magno da Fonseca Cação (CPF XXX.757.561-XX) e Empresa Cuore Distribuidora de Produtos Hospitalares Ltda. (CNPJ 08.412.584/0001-14) :
[tabela no original]
[...]
f)	aplicar aos responsáveis Magno da Fonseca Cação (CPF XXX.757.561-XX) , Cuore Distribuidora de Produtos Hospitalares Ltda. (CNPJ 08.412.584/0001-14) e Plastmed Ltda. (CNPJ 21.114.947/0001-01) a multa prevista no art. 57 da Lei 8.443/1992 c/c o art. 267 do Regimento Interno do TCU, fixando-lhes o prazo de quinze dias, a contar da notificação, para que comprovem, perante o Tribunal (art. 214, III, alínea "a", do Regimento Interno do TCU) , o recolhimento das dívidas aos cofres do Tesouro Nacional, atualizadas monetariamente desde a data do acórdão proferido por este Tribunal até a do efetivo recolhimento, se pagas após o vencimento, na forma da legislação em vigor;
g) 	autorizar, desde logo, a cobrança judicial das dívidas, caso não atendidas as notificações, na forma do disposto no art. 28, inciso II, da Lei 8.443/1992;
	h)	autorizar também, desde logo, se requerido, com fundamento no art. 26 da Lei 8.443, de 1992, c/c o art. 217, §§ 1º e 2º do Regimento Interno do TCU, o parcelamento das dívidas em até 36 parcelas, incidindo, sobre cada parcela, corrigida monetariamente, os correspondentes acréscimos legais, fixando-lhes o prazo de quinze dias, a contar do recebimento da notificação, para comprovarem, perante o Tribunal, o recolhimento da primeira parcela, e de trinta dias, a contar da parcela anterior, para comprovar os recolhimentos das demais parcelas, devendo incidir, sobre cada valor mensal, atualizado monetariamente, os juros de mora devidos, no caso do débito, na forma prevista na legislação em vigor, alertando os responsáveis de que a falta de comprovação do recolhimento de qualquer parcela importará o vencimento antecipado do saldo devedor, nos termos do § 2º do art. 217 do Regimento Interno deste Tribunal;
		i) 	enviar cópia do Acórdão a ser prolatado, bem como do Relatório e do Voto que o fundamentarem à Procuradoria da República no Estado de Mato Grosso do Sul, nos termos do à § 3º do art. 16 da Lei 8.443/1992, c/c o § 7º do art. 209 do Regimento Interno do TCU, para adoção das medidas cabíveis, informando que a presente deliberação, acompanhada do Relatório e do Voto que a fundamenta, está disponível para a consulta no endereço www.tcu.gov.br/acordaos, além de esclarecer que, caso requerido, o TCU poderá fornecer sem custos as correspondentes cópias, de forma impressa; e
j)	enviar cópia do Acórdão que vier a ser proferido a Fundação Universidade Federal de Mato Grosso do Sul e aos responsáveis, para ciência, informando que a presente deliberação, acompanhada do Relatório e do Voto que a fundamenta, está disponível para a consulta no endereço www.tcu.gov.br/acordaos, além de esclarecer que, caso requerido, o TCU poderá fornecer sem custos as correspondentes cópias, de forma impressa'.
II
	O Ministério Público de Contas da União manifesta-se de acordo com a proposta de encaminhamento apresentada pelo auditor-instrutor, à qual anuiu o corpo diretivo da SecexTCE.
	Assim, devem ser julgadas irregulares as contas de José Carlos Dorsa Vieira Pontes, Magno da Fonseca Cação (CPF XXX.757.561-XX) , Empresa Plastmed Ltda. e Empresa Cuore Distribuidora de Produtos Hospitalares Ltda., envolvidos na aquisição de produtos médico-hospitalares com sobrepreço no âmbito do Pregão Eletrônico 228/2011 (Ata de Registro de Preços 18/2012) . 
	Ademais, é importante ressaltar que o saneamento dos autos possibilitou que parte dos agentes inicialmente responsabilizados, chamados a apresentar alegações de defesa e/ou razões de justificativas, demonstrasse a ausência de vícios em suas condutas, motivo porque se mostra acertada a proposta de serem acolhidas as razões de justificativa de Pedro Alcântara Soares Morel e Magno da Fonseca Cação, bem como as alegações de defesa produzidas por Pedro Alcântara Soares Morel, Artemísia Mesquita de Almeida, Zeila de Araújo Sobreira e Mateus Moreira de Oliveira. 
	Com efeito, no tocante a Pedro Alcântara Soares Morel e Magno da Fonseca Cação, chamados a apresentarem razões de justificativa sobre a "adoção como critério de julgamento das propostas da modalidade "menor preço global por lote" em vez da adjudicação "por item", procedimento esse que restringe a competitividade do certame, e, por conseguinte, infringe os arts. 15, inciso IV, e 23, § 1º, ambos da Lei 8.666/93, bem como a Súmula nº 247 da jurisprudência do TCU", o primeiro, então presidente da comissão de licitação, evidenciou que a ele apenas competia a condução da fase externa da licitação, de modo que a realização do pregão por lotes, ao invés de itens, apenas seguiu requisição do setor solicitante, a qual foi previamente aprovada pela procuradoria jurídica do órgão.
	O segundo, que à época dos fatos inquinados exercia a função de chefe da Seção de Órteses e Próteses, arguiu que a união de itens em lotes era, naquele caso em concreto, recomendável por "serem correlacionados e interdependentes, de forma que assim se evitaria a possibilidade de algum item não ser cotado, o que poderia causar prejuízo a pacientes que necessitassem realizar exames, bem como procedimentos cirúrgicos no Setor".  Tal argumento, no caso concreto, afigura-se razoável e, portanto, merece acolhida. 
	Passando-se às alegações de defesa apresentadas por Pedro Alcântara Soares Morel, Artemísia Mesquita de Almeida, Zeila de Araújo Sobreira e Mateus Moreira de Oliveira, chamados a se manifestarem em virtude da aquisição de produtos médico-hospitalares com sobrepreço, entende o MP de Contas que os responsáveis evidenciaram a ausência de nexo de causalidade entre suas condutas e o dano ao erário identificado nestes autos. 
	Com efeito, Pedro Alcantra apenas conduziu a fase externa do certame e o fez balizado por preços a ele apresentados pelos setores incumbidos pelas pesquisas de preços. Segundo compreende este parquet, não é razoável exigir que, na fase externa da licitação, a comissão de licitação promova nova pesquisa de preços e desconsidere aquele estudo previamente realizado no âmbito do processo administrativo de contratação. 
	Em relação às alegações de defesa produzidas por Artemísia Mesquita, é importante notar que a responsável, à época da formulação do termo de referência baseado em valores máximos praticados pelo mercado - aspecto esse que ensejou o sobrepreço identificado nesses autos-, encontrava-se em gozo de licença médica e somente retornou ao trabalho em 15/12/2011, após a aprovação do citado documento. Não participou da elaboração do mencionado termo e, portanto, deve ter sua responsabilização afastada. 
	De igual modo, Zeila de Araújo, então chefe da divisão de almoxarifado, apenas detinha as atribuições de recebimento, guarda, estocagem, controle e distribuição dos materiais adquiridos pela Universidade. Ou seja, não competia a ela realizar comparação ou cotação de preços, ou mesmo fiscalizar sua correção.
	Por fim, em relação a Mateus Moreira de Oliveira, integrante da divisão de compras, a análise contida nos autos demonstra não ser razoável imputar ao responsável o fato de o termo de referência ter sido baseado no preço máximo cadastrado no sistema da Divisão de Compras, uma vez que tal divisão havia cadastrado orçamentos que oscilavam entre R$ 3.400.440,00 a R$ 4.744.704,00. 
III
	Dito isso, o MP de Contas manifesta-se de acordo com a proposta de encaminhamento apresentada pelo auditor instrutor, à qual anuiu o corpo diretivo da SecexTCE."
É o relatório.

Diego Canzi Dalastra (OAB/MS 20.851) e Marcos Paulo Pinheiro da Silva Saifert (OAB/MS 18.850) e outros, representando Mateus Moreira de Oliveira; Ana Fátima Almeida da Cruz Ajala e Gustavo Fagundes da Silveira, representando a Empresa Brasileira de Serviços Hospitalares - EBSERH Filial UFMS/Campo Grande/MS; Sandra Maria Machado, representando a Plastmed Ltda.; Éverton Juliano da Silva (OAB/MS 12.442), representando Zeila de Araújo Sobreira; Maria Henriqueta de Almeida (OAB/MS 4.364-B), representando Artemísia Mesquita de Almeida e Pedro Alcântara Soares Morel.

Procurador Júlio Marcelo de Oliveira.

TOMADA DE CONTAS ESPECIAL. FUNDAÇÃO UNIVERSIDADE FEDERAL DO MATO GROSSO DO SUL. IRREGULARIDADES APONTADAS EM RELATÓRIO DA CONTROLADORIA-GERAL DA UNIÃO. PREGÃO 228/2011. AQUISIÇÃO DE MATERIAIS PARA CIRURGIAS. RESTRIÇÃO AO CARÁTER COMPETITIVO DO CERTAME. SOBREPREÇO RESULTANTE DE REAVALIAÇÃO INDEVIDA DA ESTIMATIVA DE PREÇOS PARA CONTRATAÇÃO. AUSÊNCIA DE FORMALIZAÇÃO DE CONTRATO PARA FORNECIMENTO DOS MATERIAIS. DANO AO ERÁRIO. CITAÇÃO E AUDIÊNCIA DE DIVERSOS RESPONSÁVEIS. ACOLHIMENTO DAS RAZÕES DE JUSTIFICATIVA DO PRESIDENTE DA COMISSÃO DE LICITAÇÃO E DO CHEFE DA SEÇÃO DE ÓRTESES E PRÓTESES. ACOLHIMENTO DAS ALEGAÇÕES DE DEFESA DE ALGUNS RESPONSÁVEIS. AUSÊNCIA DE NEXO DE CAUSALIDADE. REVELIA DAS EMPRESAS CONTRATANTES E DO ESPÓLIO DO DIRETOR-GERAL DO NHU/UFMS. CONTAS IRREGULARES. DÉBITO. MULTA PROPORCIONAL AO DANO AO ERÁRIO. COMUNICAÇÕES.

TOMADA DE CONTAS ESPECIAL (TCE)

Unidade de Auditoria Especializada em Tomada de Contas Especial (AudTCE).

Trata-se de tomada de contas especial (TCE) instaurada por determinação do subitem 9.2.2 do Acórdão 1511/2015-TCU-Primeira Câmara (relator Ministro Bruno Dantas) , que tratou de representação autuada pela então Secretaria de Controle Externo no Estado de Mato Grosso do Sul (Secex/MS) acerca de irregularidades apontadas no Hospital Universitário Maria Aparecida Pedrossian, da Fundação Universidade Federal de Mato Grosso do Sul (NHU/FUFMS) , em decorrência da Operação Sangue Frio, da Polícia Federal.
2.	A origem das ocorrências consta de relatório apresentado pela Controladoria-Geral da União (CGU) , a partir do qual a unidade instrutora apurou as seguintes irregularidades na aquisição de produtos médico-hospitalares, ocorrida por meio do Pregão Eletrônico 228/2011: 
a) restrição ao caráter competitivo, com a realização de julgamento por lote, em vez de por itens; 
b) sobrepreço resultante de reavaliação indevida da estimativa de preços para contratação; 
c) ausência de formalização de contrato para fornecimento dos materiais; e 
d) prejuízo efetivo ao erário de R$ 713.334,67, resultando do pagamento por produtos com sobrepreço.
3.	Em razão dessas irregularidades, foram devidamente realizadas audiências e citações dos gestores à época do Hospital Universitário e das empresas contratadas, bem como a citação do espólio de um dos gestores, na pessoa de seu inventariante.
4.	Alguns dos responsáveis apresentaram defesa e outros tornaram-se revéis.
5.	A empresa Plastmed Ltda. solicitou o parcelamento do débito que lhe foi atribuído, autorizado por meio do Acórdão 1889/2018-TCU-Plenário. Embora tenha recolhido parte do débito, deixou de apresentar novos comprovantes, restando o débito de R$ 18.271,65 em 27/12/2021.
6.	Analisados os elementos constantes nos autos, a antiga Secex-TCE propôs acatar as razões de justificativa e alegações de defesa de alguns responsáveis e declarar a revelia dos demais, julgando irregulares as suas contas, imputando-lhes débito e aplicando-lhes multa.
7.	O Ministério Público junto ao TCU (MPTCU) manifestou-se de acordo com a proposta.
8.	Em essência, concordo com as análises realizadas pela unidade técnica, constantes do relatório precedente, e as incorporo às minhas razões de decidir, no que não contrariar este voto. 
9.	Destaco que, à luz da Resolução-TCU 344/2022, não houve prescrição da pretensão punitiva, nem mesmo intercorrente, pois o Tribunal recebeu cópia de relatório da Controladoria-Geral da União (CGU) em 15/4/2014, considerado aqui como marco inicial a que se refere o art. 4º, III, do ato normativo em tela; em 10/3/2015 foi prolatado o Acórdão 1511/2015-TCU-Plenário, que determinou a atuação de apartados para apuração dos fatos; em 27/5/2015, realizada diligência; em 24/5/2018, promovida instrução de citação e audiência, realizadas em 30/5/2018, tendo ocorrido novos saneamentos processuais (citação) em 5/11/2019, 10/12/2019 e 13/3/2020, culminando com a emissão de instrução da unidade técnica em 8/3/2022 e do parecer do MPTCU 24/5/2022. 
II
10.	De início analiso as razões de justificativa apresentadas por Pedro de Alcântara Soares Morel e Magno da Fonseca Cação sobre a seguinte constatação: adoção como critério de julgamento das propostas da modalidade "menor preço global por lote", em vez da adjudicação por item, procedimento que restringe a competitividade do certame e, por conseguinte, infringe os artigos 15, IV, e 23, §1º, ambos da Lei 8.666/1993 e a Súmula 247 do TCU.
11.	As justificativas merecem ser acatadas. 
12.	O primeiro responsável, então presidente da Comissão de Licitação, demonstrou que a ele só cabia conduzir a fase externa da licitação. Assim, a realização do pregão por lotes em vez de por itens apenas seguiu requisição do setor solicitante, o que foi previamente aprovado pela Procuradoria Jurídica da universidade; portanto, o agente não praticou a conduta que lhe foi imputada na audiência.
13.	O segundo, então chefe da Seção de Órteses e Próteses, sustentou que, naquele caso concreto, a licitação por lotes seria mais vantajosa para a Administração Pública, pois os itens que compõem os lotes são interdependentes e correlacionados e a possibilidade de algum item não ser cotado poderia causar prejuízo a pacientes que necessitassem realizar exames, bem como procedimentos cirúrgicos no setor; trata-se, portanto, de argumento razoável, que impõe o acatamento das razões de justificativa do responsável.
III
14.	Em segundo lugar, analiso as alegações de defesa apresentadas por Pedro Alcântara Soares Morel, Artemísia Mesquita de Almeida, Zeila de Araújo Sobreira e Mateus Moreira de Oliveira acerca do sobrepreço na aquisição de produtos médico-hospitalares. 
15.	Em relação a esse ponto, acompanho a tese do MPTCU no sentido da ausência de nexo de causalidade entre as condutas dos responsáveis e o dano ao erário. Transcrevo, a propósito, excerto do parecer do parquet:
"Com efeito, Pedro Alcântara apenas conduziu a fase externa do certame e o fez balizado por preços a ele apresentados pelos setores incumbidos pelas pesquisas de preços. Segundo compreende este parquet, não é razoável exigir que, na fase externa da licitação, a comissão de licitação promova nova pesquisa de preços e desconsidere aquele estudo previamente realizado no âmbito do processo administrativo de contratação. 
Em relação às alegações de defesa produzidas por Artemísia Mesquita, é importante notar que a responsável, à época da formulação do termo de referência baseado em valores máximos praticados pelo mercado - aspecto esse que ensejou o sobrepreço identificado nesses autos-, encontrava-se em gozo de licença médica e somente retornou ao trabalho em 15/12/2011, após a aprovação do citado documento. Não participou da elaboração do mencionado termo e, portanto, deve ter sua responsabilização afastada. 
De igual modo, Zeila de Araújo, então chefe da divisão de almoxarifado, apenas detinha as atribuições de recebimento, guarda, estocagem, controle e distribuição dos materiais adquiridos pela Universidade. Ou seja, não competia a ela realizar comparação ou cotação de preços, ou mesmo fiscalizar sua correção.
Por fim, em relação a Mateus Moreira de Oliveira, integrante da divisão de compras, a análise contida nos autos demonstra não ser razoável imputar ao responsável o fato de o termo de referência ter sido baseado no preço máximo cadastrado no sistema da Divisão de Compras, uma vez que tal divisão havia cadastrado orçamentos que oscilavam entre R$ 3.400.440,00 a R$ 4.744.704,00."
16.	Isso posto, acolho as alegações de defesa dos responsáveis. Nada obstante, divirjo parcialmente da proposta no tocante à sua exclusão da relação processual como consequência do acolhimento das alegações de defesa. Entendo que, uma vez formada a relação processual, o acatamento das alegações impõe o julgamento das contas pela regularidade com ressalva. 
IV
17.	Neste tópico, analiso a responsabilidade da empresa Plastmed S.A.
18.	A empresa foi devidamente citada a recolher o débito de R$ 67.927,73, atualizado em 25/5/2018, em razão de ter se beneficiado, na qualidade de empresa fornecedora, da compra de produtos médico-hospitalares com sobrepreço no âmbito do Pregão 228/2011 (peça 33) .
19.	Por meio do Acórdão 1889/2018-TCU-Plenário, foi deferido o parcelamento postulado pela Plastmed S.A. Ocorre que, embora tenha recolhido parte do débito, deixou de apresentar os comprovantes de pagamento restantes, no valor de R$ 18.271,65, atualizado no dia 27/12/2021, paralisando, assim, o recolhimento parcelado da dívida a ela atribuída.
20.	Devidamente notificada (peça 144) , a empresa não apresentou as suas alegações de defesa e, dessa forma, deve ser considerada revel, dando-se prosseguimento ao processo, conforme estabelece o art. 12, § 3º, da Lei 8.443/1992. 
21. 	A inadimplência de responsáveis faz com que se perca o benefício concedido pelo art. 12, § 2º, da mesma lei, qual seja, o julgamento das contas pela regularidade com ressalva após o recolhimento tempestivo do débito, não verificada outra irregularidade (Acórdão 704/2014-TCU-Plenário) .
22.	Diante da não apresentação de defesa e da ausência de elementos que permitam reconhecer a boa-fé da empresa responsável, as contas devem ser julgadas irregulares, com imputação de débito e aplicação de multa proporcional ao dano ao erário.
V
23.	Em relação aos responsáveis Cuore Distribuidora de Produtos Hospitalares Ltda. (nome atual Amplimed Distribuidora e Exportadora de Produtos Hospitalares Ltda.) e espólio de José Carlos Dorsa Vieira Pontes, mesmo tendo sido exaustivamente oportunizada a eles a defesa nestes autos, não se desincumbiram desse ônus.
24.	Foram citados pela aquisição de produtos médico-hospitalares com sobrepreço no âmbito do Pregão Eletrônico 228/2011 (Ata de Registro de Preços 18/2012) , situação essa que infringe o art. 9º da Lei 10.520/2002 c/c o art. 43, inciso IV, da Lei 8.666/1993. 
25.	Ao solicitar a suspensão do Pregão 228/2001 sem justificativa plausível e aprovar o termo de referência ajustado, o então Diretor-Geral do NHU/FUFMS, José Carlos Dorsa Vieira Pontes, concorreu para a ocorrência do prejuízo apurado no presente processo.
26.	Por sua vez, ao receber valores acima dos preços de mercado por produtos médico-hospitalares adquiridos pelo Hospital Universitário, a empresa Amplimed Distribuidora e Exportadora de Produtos Hospitalares Ltda. também contribuiu com o prejuízo apurado no presente caso, fato que implica solidariedade.
27.	Diante da não apresentação de defesa e da ausência de indícios de que esses responsáveis tenham agido de maneira diligente ou adotado quaisquer medidas para resguardar o erário, reputo não ser possível reconhecer sua boa-fé, o que autoriza o imediato julgamento definitivo de mérito de suas contas, nos termos do art. 202, § 6º, do RI/TCU.
28.	Assim, suas contas devem ser julgadas irregulares, com imputação de débito e aplicação de multa proporcional ao dano ao erário.
VI
29.	Já Magno da Fonseca Cação, então Chefe da Seção de Órtese e Prótese, foi citado por elaborar o termo de referência ajustado ao Pregão 228/2011 com sobrepreço.
30.	Em sua defesa, o responsável sustenta que o segundo termo de referência teria sido elaborado a partir de mapa comparativo e análise de cotação de preços realizada pelos setores competentes do Hospital Universitário com base em dados constantes do sistema daquela instituição.
31.	Ademais, afirmou que o referido termo de referência foi assinado pelo Diretor-Geral e pelo ordenador de despesas, os quais, ao aprovar o projeto, responsabilizaram-se pelo juízo de legalidade e conveniência adotado, não sendo a área técnica que executa tal levantamento de preços responsável por sua aprovação. 
32.	Informou, ainda, que, no âmbito do Hospital Universitário, hoje administrado pela Empresa Brasileira de Serviços Hospitalares, teria sido instaurado procedimento de tomada de contas especial referente a tais aquisições, ocasião na qual foram acatadas suas alegações, além de também ter ficado comprovado, em processo administrativo disciplinar, que procedimentos de sua responsabilidade teriam gerado uma economia superior a 600 mil reais aos cofres públicos.
33.	Não procedem as alegações do responsável. Segundo ele mesmo afirmou, foi o autor do termo de referência que serviu de base para a realização da licitação; sua assinatura, a propósito, encontra-se aposta ao referido documento (peça 70, p. 123) .  
34.	Não procede também o argumento de que o termo foi elaborado com base em preços coletados e estimados por setores diversos da instituição. 
35.	Conforme demonstrou a unidade técnica, o confronto do termo de referência com o documento intitulado "análise de cotações por processo" (peça 70, p. 109/110) evidencia que foram praticados os preços máximos da cotação de apenas uma empresa para todos os itens licitados. 
36.	Ora, o preço máximo não se confunde com valor orçado ou de referência, além disso, não foi observada a necessidade de cotação com mais de uma empresa, bem como a verificação de preços de mercado junto a outros bancos de dados ou contratações de outros órgãos do Governo.
37.	Por fim, cumpre destacar que eventual absolvição do gestor em processo disciplinar não vincula este Tribunal, tendo em vista a independência das instâncias administrativa e de controle externo.
38.	Isso posto, as alegações de defesa do responsável não merecem acolhida. Diante da ausência de indícios de que o responsável tenha agido de maneira diligente, reputo não ser possível reconhecer sua boa-fé, o que autoriza o imediato julgamento definitivo de mérito de suas contas, nos termos do art. 202, § 6º, do RI/TCU.
39.	Assim, suas contas devem ser julgadas irregulares, com imputação de débito e aplicação de multa proporcional ao dano ao erário.
	Ante o exposto, voto para que esta Corte adote a minuta de acórdão que submeto à deliberação deste Colegiado.
TCU, Sala das Sessões, em 28 de março de 2023.
Ministro JHONATAN DE JESUS
Relator